---
title: "CustomerLens-Analytics. Grupo 2."
author: "Jaime Linares Barrera, Andrés Martínez Reviriego, Pablo Oliva Muñoz y Francisco Javier Ruiz Rodríguez "
output:
  html_document:
    toc: true
    toc_float: true
    toc_depth: 4
    # number_sections: true
---

# CustomerLens-Analytics

## Introducción

En un contexto empresarial cada vez más orientado a los datos, comprender en profundidad el comportamiento del cliente se ha convertido en un factor clave para la toma de decisiones estratégicas. Las compañías no solo necesitan saber qué compran sus clientes, sino también por qué lo hacen, cómo interactúan con los distintos canales y qué perfiles generan mayor valor a largo plazo. En este sentido, el análisis de datos de clientes permite transformar información histórica en conocimiento accionable.

Este proyecto, **CustomerLens-Analytics**, se enmarca dentro del ámbito del *Customer Analytics* y el *Marketing Data Science*, disciplinas que combinan estadística, análisis exploratorio y técnicas de ciencia de datos para estudiar patrones de consumo, segmentar clientes y optimizar estrategias comerciales. En la actualidad, el mercado global del marketing digital y la analítica de clientes mueve miles de millones de euros anualmente, impulsado por el crecimiento del comercio electrónico, la omnicanalidad y la digitalización de los procesos empresariales. Las organizaciones compiten en entornos altamente dinámicos donde la capacidad de personalizar ofertas, mejorar la experiencia del cliente y maximizar el *Customer Lifetime Value* (CLV) se ha convertido en una ventaja competitiva fundamental.

A nivel nacional y europeo, la transformación digital ha reforzado la importancia del análisis de datos en departamentos de marketing, CRM y *business intelligence*, consolidando la cultura *data-driven* como uno de los pilares estratégicos de las empresas. En este contexto, estudiar el comportamiento del cliente no solo resulta interesante desde el punto de vista académico, sino también esencial desde una perspectiva empresarial.

El objetivo principal de este proyecto es analizar el comportamiento de consumo de los clientes a partir de un conjunto de datos real, con el fin de identificar patrones, relaciones entre variables y diferencias significativas entre distintos perfiles. Se pretende comprender cómo influyen factores sociodemográficos, económicos y conductuales en la rentabilidad y en la respuesta a campañas de marketing.

Este estudio se centra especialmente en responder una serie de preguntas clave desde una perspectiva analítica. Estas son algunas de ellas:

-   ¿Hay relación entre la estructura familiar del cliente y su patrón de consumo?
-   ¿El nivel de ingresos influye en la diversidad y/o cantidad de productos comprados?
-   ¿Existe relación entre la edad del cliente y el tipo de producto que consume?
-   ¿Existe relación entre el canal de compras y la presentación de quejas por parte del cliente?
-   ¿Hay relación entre el nivel educativo del cliente y su respuesta a las campañas?
-   ¿Son los clientes que compran con descuentos realmente rentables a largo plazo, o estamos subvencionando a clientes de bajo valor?
-   ¿Aumenta el volumen de compras de forma significativa cuantos más canales utiliza el cliente?
-   ¿Cuáles son las características más frecuentes de los clientes que presentan quejas?

Responder a estas cuestiones permitirá no solo describir el comportamiento del cliente, sino también sentar las bases para una posible segmentación estratégica, optimización de campañas, mejora de la experiencia del cliente y aumento de la rentabilidad empresarial.

A lo largo de los distintos notebooks que componen este trabajo se desarrollará un estudio progresivo del dataset, comenzando por la comprensión de su estructura y calidad, continuando con su limpieza y preprocesamiento y, posteriormente, aplicando técnicas analíticas que permitan extraer conclusiones fundamentadas. En este primer notebook, el foco estará exclusivamente en presentar el conjunto de datos y entender su estructura.

Para llevar a cabo este estudio se ha utilizado un conjunto de datos disponible en la plataforma [Kaggle](https://www.kaggle.com/), accesible a través del siguiente enlace: <https://www.kaggle.com/datasets/imakash3011/customer-personality-analysis>

## Presentación del dataset

En este notebook nos centraremos únicamente en la carga y descripción inicial del dataset, sin realizar todavía ningún tipo de visualización ni análisis en profundidad. Esta fase es fundamental para familiarizarnos con los datos, comprender qué información tenemos disponible y evaluar su calidad antes de avanzar hacia etapas posteriores del proyecto.

El dataset contiene información relacionada con características de los clientes, su estructura familiar, hábitos de compra, canales utilizados, respuesta a campañas de marketing y otros indicadores relevantes para el análisis del comportamiento y la rentabilidad del cliente.

Antes de comenzar con cualquier análisis, vamos a importar las librerías necesarias y cargar los datos.

### 1. Cargamos la librerías necesarias

```{r}
library(dplyr)
library(readr)
```

### 2. Lectura del dataset

Leemos el archivo CSV correspondiente al dataset Customer Personality Analysis, que se encuentra almacenado en la carpeta data del proyecto.

```{r}
data <- read_delim("./data/marketing_campaign.csv", delim = "\t")
head(data)
```

Visualizamos las primeras filas del conjunto de datos para obtener una idea preliminar de su contenido y formato.

### 3. Estructura del conjunto de datos

A continuación, analizamos la estructura interna del dataset para conocer el número de observaciones, las variables disponibles y el tipo de dato de cada una de ellas.

```{r}
str(data)
```

Este paso nos permite identificar variables numéricas, categóricas y posibles variables que requieran transformaciones en etapas posteriores.

### 4. Resumen estadístico

Obtenemos un resumen general de las variables del dataset, incluyendo medidas descriptivas básicas como mínimos, máximos, medias y frecuencias, según corresponda.

```{r}
summary(data)
```

Este resumen ofrece una primera aproximación a la distribución de los datos y puede ayudar a detectar valores atípicos o rangos inesperados.

### 5. Valores faltantes

Finalmente, comprobamos si existen valores faltantes en alguna de las variables del conjunto de datos, lo cual será relevante para los procesos de limpieza y preprocesamiento posteriores.

```{r}
colSums(is.na(data))
```

La identificación temprana de valores ausentes permitirá decidir, en siguientes notebooks, la estrategia más adecuada para su tratamiento.
