---
title: "CustomerLens-Analytics. Grupo 2."
author: "Jaime Linares Barrera, Andrés Martínez Reviriego, Pablo Oliva Muñoz y Francisco Javier Ruiz Rodríguez "
output:
  html_document:
    toc: true
    toc_float: true
    toc_depth: 4
    # number_sections: true
---

# Preprocesamiento

En este notebook realizamos la **carga, limpieza y preprocesamiento** del dataset *Customer Personality Analysis* para dejar un dataset consistente y listo para los siguientes notebooks de análisis.

Se documentan explícitamente:

-   Tamaño del fichero, nº filas/columnas y tipos.
-   Valores faltantes y duplicados.
-   Transformaciones realizadas (tipos, categorías, variables derivadas).
-   Criterios de depuración (por ejemplo, ingresos inválidos o extremos).

*(Este enfoque responde a los criterios de la rúbrica relativos a importación/limpieza/tratamiento y calidad formal del documento).*

A continuación importamos las librerías necesarias.

```{r}
library(dplyr)
library(readr)
library(stringr)
library(lubridate)
```

## 1. Lectura del dataset y primer vistazo al conjunto de datos

### 1.1. Tamaño del fichero y carga

Vemos el tamaño y leemos el archivo CSV correspondiente al dataset *Customer Personality Analysis*, que se encuentra almacenado en la carpeta `data` del proyecto.

```{r}
file_path <- "./data/marketing_campaign.csv"

file_size_bytes <- file.info(file_path)$size
file_size_mb <- file_size_bytes / (1024^2)
file_size_mb
```

Como podemos ver el archivo ocupa aproximadamente **0.21 MB**.

```{r}
data <- read_delim(file_path, delim = "\t", show_col_types = FALSE)
```

### 1.2. Dimensiones y estructura

A continuación vamos a ver cual es la dimensión y la estructura del dataset.

```{r}
dim(data)
str(data)
```

Como podemos ver el dataset está compuesto por un total de **2240 observaciones** y **29 variables**.

A continuación, explicamos que significado tiene cada columna agrupado por temática:

-   **Variables sociodemográficas**:
    -   **ID**: Identificador único del cliente.
    -   **Year_Birth**: Año de nacimiento del cliente (nos permitirá derivar la edad).
    -   **Education**: Nivel educativo del cliente (variable categórica).
    -   **Marital_Status**: Estado civil del cliente (variable categórica).
    -   **Income**: Ingresos anuales del hogar del cliente.
    -   **Kidhome**: Número de niños en el hogar.
    -   **Teenhome**: Número de adolescentes en el hogar.
    -   **Dt_Customer**: Fecha de alta/inscripción del cliente en la compañía.
    -   **Recency**: Número de días desde la última compra del cliente.
    -   **Complain**: Indicador de queja (1 si el cliente ha presentado queja en los últimos 2 años, 0 si no).
-   **Variables de gasto por producto**: Representan el **importe gastado en los últimos 2 años** en cada categoría:
    -   **MntWines**: Gasto en vino.
    -   **MntFruits**: Gasto en frutas.
    -   **MntMeatProducts**: Gasto en carne.
    -   **MntFishProducts**: Gasto en pescado.
    -   **MntSweetProducts**: Gasto en dulces.
    -   **MntGoldProds**: Gasto en productos de oro.
-   **Variables de promociones y campañas**:
    -   **NumDealsPurchases**: Número de compras realizadas con descuento.
    -   **AcceptedCmp1**: 1 si el cliente aceptó la oferta de la campaña 1, 0 si no.
    -   **AcceptedCmp2**: 1 si el cliente aceptó la oferta de la campaña 2, 0 si no.
    -   **AcceptedCmp3**: 1 si el cliente aceptó la oferta de la campaña 3, 0 si no.
    -   **AcceptedCmp4**: 1 si el cliente aceptó la oferta de la campaña 4, 0 si no.
    -   **AcceptedCmp5**: 1 si el cliente aceptó la oferta de la campaña 5, 0 si no.
    -   **Response**: 1 si el cliente aceptó la oferta de la última campaña, 0 si no.
-   **Variables de canal de compra**:
    -   **NumWebPurchases**: Número de compras realizadas a través de la web.
    -   **NumCatalogPurchases**: Número de compras realizadas mediante catálogo.
    -   **NumStorePurchases**: Número de compras realizadas en tienda física.
    -   **NumWebVisitsMonth**: Número de visitas a la web en el último mes.
-   **Variables adicionales del dataset**: En el dataset aparecen además las variables:
    -   **Z_CostContact**: Coste de contacto. En este dataset aparece como una variable **constante** (mismo valor para todos los registros), por lo que no aportará información para el análisis.
    -   **Z_Revenue**: Ingreso asociado. Al igual que la anterior, suele venir como variable **constante** en este dataset, por lo que su utilidad analítica es limitada.

Una vez explicado el significado de cada columna pasamos a echarle un primer vistazo al dataset:

```{r}
head(data)
```

## 2. Auditoría de calidad: Limpieza y tratamiento inicial del dataset

En esta sección realizamos una auditoría básica de calidad de los datos antes de comenzar con transformaciones más avanzadas. El objetivo es:

-   Detectar posibles observaciones duplicadas.
-   Verificar si existen múltiples registros por cliente.
-   Analizar los niveles de las variables categóricas y convertir a *factor*.
-   Identificar valores faltantes (especialmente en `Income`).
-   Convertir variables al tipo adecuado (por ejemplo, `Dt_Customer`).
-   Detectar y eliminar variables constantes que no aportan información.

Este paso es fundamental para garantizar la consistencia del dataset y evitar sesgos o errores en los análisis posteriores.

### 2.1. Comprobación de duplicados

En primer lugar, analizamos si existen observaciones duplicadas en el dataset, tanto a nivel de fila completa como a nivel del identificador del cliente (`ID`).

¿Existen observaciones repetidas?

```{r}
n_dup_rows <- sum(duplicated(data))
n_dup_rows
```

Como podemos ver no existen observaciones repetidas. ¿Existen observaciones con mismo `ID`?

```{r}
n_dup_ids <- sum(duplicated(data$ID))
n_dup_ids
```

Podemos confirmar que el dataset tiene una estructura correcta de **una observación por cliente**.

*NOTA: La variable `ID` es un identificador único del cliente. Aunque no aporta información predictiva o descriptiva sobre el comportamiento del cliente, se conserva en el dataset por motivos de trazabilidad. En análisis posteriores (por ejemplo, clustering o segmentación), esta variable será excluida explícitamente del conjunto de variables explicativas, ya que su inclusión podría introducir ruido.*

### 2.2. Tratamiento de variables categóricas

Antes de convertir variables a tipo factor o agrupar categorías, examinamos los valores existentes en `Education` y `Marital_Status` y cuantas veces se repite cada uno.

```{r}
data %>% count(Education, sort = TRUE)
data %>% count(Marital_Status, sort = TRUE)
```

En el caso de `Education` hemos decidido crear un factor siguiendo el orden `Basic < 2n Cycle < Graduation < Master < PhD`, donde cada categoría significa lo siguiente:

-   `Basic`: persona con una educación básica (no universitaria).
-   `2n Cycle`: persona con estudios superiores de ciclo corto o educación universitaria inicial (por ejemplo, diplomatura o programa universitario de 2–3 años), sin alcanzar necesariamente un título de grado completo.
-   `Graduation`: persona con un título universitario estándar (*Bachelor*).
-   `Master`: persona con estudios de posgrado.
-   `PhD`: persona con un doctorado.

En el caso de `Marital_Status`, hemos decidido eliminar las observaciones que contienen `YOLO` y `Absurd` ya que no aportan información a esta variable y son pocas observaciones. Además, hemos decidido agrupar `Single` y `Alone` en `Single` ya que significan lo mismo. Por tanto, las categorías (sin orden) que quedan son:

-   `Single`: persona soltera (sin pareja).
-   `Together`: persona con pareja pero no está casada.
-   `Married`: persona que está casada.
-   `Divorced`: persona que ha estado casada pero que se ha divorciado y sin pareja.
-   `Widow`: viudo/viuda y sin pareja.

```{r}
data$Education <- factor(
  data$Education, 
  levels = c("Basic", "2n Cycle", "Graduation", "Master", "PhD"), 
  ordered = TRUE
)

levels(data$Education)
is.ordered(data$Education)
```

```{r}
data <- data %>%
  filter(!Marital_Status %in% c("YOLO", "Absurd")) %>%
  mutate(Marital_Status = ifelse(Marital_Status=="Alone", "Single", Marital_Status)) %>%
  mutate(Marital_Status = factor(
    Marital_Status,
    levels = c("Single", "Together", "Married", "Divorced", "Widow")
  ))

levels(data$Marital_Status)
is.ordered(data$Marital_Status)
```

### 2.3. Análisis de valores faltantes

A continuación analizamos la existencia de valores nulos en el dataset.

```{r}
colSums(is.na(data))
```

En este dataset, la variable que puede presentar valores faltantes es `Income`.

```{r}
sum(is.na(data$Income))
mean(is.na(data$Income))
```

Procedemos a eliminar las observaciones con `Income` nulo ya que:

-   El número de observaciones eliminadas es reducido.
-   `Income` es una variable clave para muchos de los análisis planteados.
-   Imputar sin un criterio sólido podría introducir distorsiones.

```{r}
data <- data %>% filter(!is.na(Income))
```

### 2.4. Conversión de la variable fecha

La variable `Dt_Customer` se encuentra en formato carácter y representa la fecha de alta del cliente en la compañía. Para poder realizar análisis temporales (por ejemplo, calcular antigüedad), es necesario convertirla al tipo `Date`.

Dado que el formato es *dd-mm-aaaa*, utilizamos la función `dmy()` del paquete lubridate.

```{r}
data <- data %>% mutate(Dt_Customer = dmy(Dt_Customer))
```

```{r}
summary(data$Dt_Customer)
```

*NOTA: El rango temporal de `Dt_Customer` indica que el dataset recoge información aproximadamente entre 2012 y 2014. Por tanto, en futuros cálculos derivados (como edad o antigüedad), se utilizará como referencia temporal el año final del dataset en lugar del año actual, para mantener coherencia histórica.*

### 2.5. Identificación y eliminación de variables constantes

El dataset incluye dos variables adicionales: `Z_CostContact` y `Z_Revenue.`

Comprobamos si estas variables presentan más de un valor distinto:

```{r}
data %>%
  summarise(
    unique_Z_CostContact = n_distinct(Z_CostContact),
    unique_Z_Revenue = n_distinct(Z_Revenue)
  )
```

Como ambas variables presentan un único valor para todas las observaciones, significa que son variables constantes (varianza cero). En ese caso:

-   No aportan información discriminativa.
-   No contribuyen al análisis estadístico ni a modelos predictivos.
-   Pueden eliminarse sin pérdida de información relevante.

Procedemos a eliminarlas:

```{r}
data <- data %>% select(-Z_CostContact, -Z_Revenue)
```

### 2.6. Comprobación de coherencia interna entre compras, gasto y campañas

En un dataset de comportamiento de cliente es habitual encontrar pequeñas incoherencias entre variables de distinta naturaleza: por ejemplo, clientes con 0 compras por canal pero con gasto positivo en alguna categoría, o clientes con compras registradas pero con gasto total 0. Esto puede ocurrir por diversas razones (compras en categorías no recogidas en `Mnt*`, devoluciones, desfases temporales o errores de registro).

Por ello, realizamos una **auditoría de coherencia interna** entre las variables de compras por canal, gasto en productos y aceptación de campañas.

En esta fase se cuantifican las posibles incoherencias detectadas y, cuando representan una contradicción directa entre variables, se eliminan las observaciones afectadas para garantizar la consistencia del dataset.

#### 2.6.1. Compras por canal vs gasto total

En primer lugar, construimos métricas auxiliares (sin modificar aún el dataset original) para evaluar coherencia entre compras y gasto.

```{r}
audit <- data %>%
  mutate(
    Purchases_Channels = NumWebPurchases + NumCatalogPurchases + NumStorePurchases,
    Spending_Products  = MntWines + MntFruits + MntMeatProducts +
                         MntFishProducts + MntSweetProducts + MntGoldProds,
    Campaign_Any = ifelse(
      (AcceptedCmp1 + AcceptedCmp2 + AcceptedCmp3 +
       AcceptedCmp4 + AcceptedCmp5 + Response) > 0,
      1, 0
    )
  )
```

Analizamos ahora dos posibles situaciones inconsistentes:

-   Clientes con **0 compras por canal** pero **gasto positivo**.
-   Clientes con **compras registradas** pero **gasto total 0**.

```{r}
# 0 compras por canal pero gasto positivo
n_purch0_spendpos <- audit %>%
  filter(Purchases_Channels == 0, Spending_Products > 0) %>%
  nrow()

# compras por canal pero gasto total 0
n_purchpos_spend0 <- audit %>%
  filter(Purchases_Channels > 0, Spending_Products == 0) %>%
  nrow()

n_purch0_spendpos
n_purchpos_spend0
```

Se detectan **6 clientes** con gasto positivo pero 0 compras registradas por canal. No se detecta ningún cliente con compras registradas y gasto total 0.

La primera situación representa una incoherencia directa: el gasto monetario debería derivarse de compras realizadas por alguno de los canales registrados en el dataset.

#### 2.6.2. Compras por canal vs aceptación de campañas

A continuación, analizamos si existen clientes que han aceptado alguna campaña (AcceptedCmp1..5 o Response) pero no presentan compras registradas por canal.

```{r}
n_purch0_campaign <- audit %>%
  filter(Purchases_Channels == 0, Campaign_Any == 1) %>%
  nrow()

n_purch0_campaign
```

No se detectan clientes que hayan aceptado campañas sin registrar compras por canal. Esto aporta consistencia adicional al dataset, ya que la aceptación de campañas aparece asociada a actividad de compra.

#### 2.6.3. Compras con descuento vs compras totales

Verificamos que no existan clientes que registren un número de compras con descuento (`NumDealsPurchases`) superior al total de compras realizadas a través de los distintos canales. Esta es una anomalía lógica que distorsionaría drásticamente cualquier proporción o métrica de rentabilidad relacionada con las promociones.

```{r}
audit <- audit %>%
  mutate(
    Total_Purchases_Check = NumWebPurchases + NumCatalogPurchases + NumStorePurchases,
    Flag_Deals_Anomalo = ifelse(NumDealsPurchases > Total_Purchases_Check, 1, 0)
  )

sum(audit$Flag_Deals_Anomalo)
```

Se detectan **3 clientes** con esta anomalía geométrica (registran muchas más compras con descuento que su número total de tickets o envíos adquiridos).

#### 2.6.4. Creación de indicadores de posible incoherencia (flags)

Para formalizar la detección de las demás inconsistencias, generamos los indicadores binarios en el objeto auxiliar `audit`.

```{r}
audit <- audit %>%
  mutate(
    Flag_Purch0_SpendPos = ifelse(Purchases_Channels == 0 & Spending_Products > 0, 1, 0),
    Flag_PurchPos_Spend0 = ifelse(Purchases_Channels > 0 & Spending_Products == 0, 1, 0),
    Flag_Purch0_Campaign = ifelse(Purchases_Channels == 0 & Campaign_Any == 1, 1, 0)
  )

audit %>%
  summarise(
    Purch0_SpendPos = sum(Flag_Purch0_SpendPos),
    PurchPos_Spend0 = sum(Flag_PurchPos_Spend0),
    Purch0_Campaign = sum(Flag_Purch0_Campaign),
    Deals_Anomalo   = sum(Flag_Deals_Anomalo)
  )
```

Los indicadores confirman que:

-   Existen 6 casos del tipo gasto positivo sin compras por canal.
-   Existen 3 casos del tipo compras con descuento superiores al total de compras.
-   No existen casos del tipo compras sin gasto.
-   No existen casos del tipo campañas aceptadas sin compras.

Por tanto, las únicas incoherencias reales detectadas corresponden a los dos primeros casos.

#### 2.6.5. Depuración: eliminación de observaciones inconsistentes

Consideramos que las observaciones detectadas representan inconsistencias estructurales o errores de captura en el dataset, por lo que procedemos a eliminarlas del conjunto de datos principal.

```{r}
n_before <- nrow(data)

data <- data %>%
  filter(!( (NumWebPurchases + NumCatalogPurchases + NumStorePurchases) == 0 &
              (MntWines + MntFruits + MntMeatProducts +
               MntFishProducts + MntSweetProducts + MntGoldProds) > 0 )) %>%
  filter(!( NumDealsPurchases > (NumWebPurchases + NumCatalogPurchases + NumStorePurchases) ))

n_after <- nrow(data)
n_removed <- n_before - n_after
n_before
n_after
n_removed
```

Tras la depuración, se eliminan **7 observaciones inconsistentes**, garantizando la coherencia matemática del dataset.

Adicionalmente, verificamos que ya no existen incoherencias de este tipo:

```{r}
audit_check <- data %>%
  mutate(
    Purchases_Channels = NumWebPurchases + NumCatalogPurchases + NumStorePurchases,
    Spending_Products  = MntWines + MntFruits + MntMeatProducts +
                         MntFishProducts + MntSweetProducts + MntGoldProds
  )

sum(audit_check$Purchases_Channels == 0 & audit_check$Spending_Products > 0)
sum(audit_check$NumDealsPurchases > audit_check$Purchases_Channels)
sum(audit_check$NumDealsPurchases > audit_check$Purchases_Channels)
```

### 2.7. Resumen tras la limpieza y tratamiento inicial

Tras la auditoría y el tratamiento inicial del dataset, se han realizado las siguientes acciones:

-   Se ha verificado que no existen observaciones duplicadas ni múltiples registros por cliente, confirmando que el dataset mantiene una estructura de una fila por cliente.
-   Se ha decidido conservar la variable `ID` únicamente como identificador para trazabilidad, excluyéndola de futuros análisis predictivos.
-   Se han revisado y normalizado las variables categóricas `Education` y `Marital_Status`:
    -   `Education` se ha convertido en un factor ordenado con el orden lógico de nivel educativo.
    -   `Marital_Status` se ha limpiado eliminando categorías anómalas (*YOLO*, *Absurd*) y agrupando *Alone* dentro de *Single.*
-   Se han analizado los valores faltantes y se han eliminado las observaciones con `Income` nulo, dado que representan un porcentaje reducido y esta variable es clave para el análisis.
-   Se ha convertido `Dt_Customer` al tipo `Date`, permitiendo futuros análisis temporales.
-   Se han identificado y eliminado las variables constantes `Z_CostContact` y `Z_Revenue`, al no aportar información discriminativa.
-   Se ha realizado una comprobación de coherencia interna entre compras por canal y gasto en productos, eliminando 6 observaciones con gasto positivo (`Mnt* > 0`) pero 0 compras registradas en los canales (`NumWebPurchases + NumCatalogPurchases + NumStorePurchases = 0`).

Tras estos pasos, el dataset queda depurado, consistente y preparado para la creación de variables derivadas.

## 3. Feature Engineering - Creación de variables derivadas

Una vez finalizada la fase de limpieza y tipado del dataset, procedemos a una etapa clave como es la *ingeniería de características* (**feature engineering**).

El objetivo de esta fase es transformar las variables originales en nuevas variables más informativas, interpretables o analíticamente útiles. En muchos casos, las variables derivadas permiten:

-   capturar mejor patrones de comportamiento,
-   sintetizar información dispersa en múltiples columnas,
-   y facilitar la respuesta a las preguntas de investigación planteadas en el proyecto.

Dado que el dataset recoge información aproximadamente entre 2012 y 2014, se utilizará como referencia temporal el año 2014 para el cálculo de variables derivadas relacionadas con edad o antigüedad, garantizando coherencia histórica.

### 3.1. Variables demográficas derivadas

Las variables demográficas originales proporcionan información básica como el año de nacimiento y la estructura familiar. Sin embargo, para el análisis resulta más interpretable trabajar con la edad directamente y con variables agregadas del hogar.

#### 3.1.1. Cálculo de la edad

Aunque el dataset incluye `Year_Birth`, resulta más intuitivo trabajar con la variable `Age`. Para evitar incoherencias temporales (ya que los datos no son actuales), utilizamos como referencia el año final del dataset (2014).

```{r}
reference_year <- 2014

data <- data %>%
  mutate(Age = reference_year-Year_Birth) %>%
  filter(Age <= 100)
```

Esta transformación permitirá:

-   Analizar patrones de consumo por grupos de edad.
-   Evaluar la relación entre edad y tipo de producto consumido.
-   Facilitar segmentaciones futuras basadas en etapas del ciclo vital.

*NOTA: Se eliminan aquellas observaciones cuya edad calculada supera los 100 años, al considerarse valores atípicos o potenciales errores de registro. Este criterio permite mantener la coherencia demográfica del dataset sin afectar significativamente al tamaño muestral.*

#### 3.1.2. Estructura familiar agregada

El dataset distingue entre número de niños (`Kidhome`) y adolescentes (`Teenhome`). Para simplificar el análisis y capturar mejor la estructura familiar, creamos:

-   Una variable con el número total de menores en el hogar.
-   Un indicador binario de presencia de hijos.

```{r}
data <- data %>%
  mutate(
    Children_Home = Kidhome + Teenhome,
    Has_Children = ifelse(Children_Home>0, 1, 0)
  )
```

Estas variables permitirán analizar:

-   Si la estructura familiar influye en el patrón de consumo.
-   Si los hogares con hijos presentan mayor gasto en determinadas categorías.
-   Si existe relación entre tener hijos y responder a promociones.

### 3.2. Variables agregadas de gasto

El dataset incluye seis variables distintas de gasto por categoría de producto. Aunque es útil analizar cada una por separado, resulta conveniente sintetizar la información en indicadores globales.

#### 3.2.1. Gasto total

Creamos una variable `Total_Spending` que suma el gasto total realizado en los últimos dos años.

```{r}
data <- data %>%
  mutate(Total_Spending = MntWines+ MntFruits+MntMeatProducts+
           MntFishProducts+MntSweetProducts+MntGoldProds)
```

Esta variable permitirá:

-   Analizar la rentabilidad global del cliente.
-   Comparar niveles de gasto entre segmentos.
-   Evaluar si los clientes que compran con descuento generan realmente mayor valor.

### 3.3. Variables de comportamiento de compra

Las variables de canal y descuentos pueden sintetizarse para capturar mejor la intensidad y estrategia de compra del cliente.

#### 3.3.1. Número total de compras

```{r}
data <- data %>%
  mutate(Total_Purchases = NumWebPurchases+NumCatalogPurchases+NumStorePurchases)
```

Esta variable permite:

-   Analizar la intensidad de compra global.
-   Evaluar si el uso de múltiples canales aumenta el volumen de compras.
-   Comparar clientes frecuentes frente a esporádicos.

#### 3.3.2. Dependencia de descuentos

Para evaluar si un cliente depende excesivamente de promociones, calculamos la proporción de compras realizadas con descuento.

```{r}
data <- data %>%
  mutate(Deals_Ratio = ifelse(Total_Purchases>0, NumDealsPurchases/Total_Purchases, 0))
```

*NOTA: Cuando el número total de compras es 0, se evita la división por cero asignando el valor 0 al ratio de compras con descuento. Esto garantiza la ausencia de valores `NaN` y mantiene la interpretabilidad de la variable.*

Esta variable será clave para responder a la pregunta: *¿Son los clientes que compran con descuentos realmente rentables a largo plazo?*

### 3.4. Variables agregadas de respuesta a campañas

El dataset incluye cinco campañas históricas y una última campaña (`Response`). Para facilitar el análisis, sintetizamos esta información.

#### 3.4.1. Número total de campañas aceptadas

```{r}
data <- data %>%
  mutate(Total_Campaigns_Accepted = AcceptedCmp1+AcceptedCmp2+AcceptedCmp3+AcceptedCmp4+AcceptedCmp5)
```

Esto permite medir la predisposición histórica del cliente a aceptar ofertas.

#### 3.4.2. Indicador global de respuesta

```{r}
data <- data %>%
  mutate(Responded_Any_Campaign = ifelse(Total_Campaigns_Accepted>0 | Response==1, 1, 0))
```

Esta variable facilita:

-   Analizar perfiles de clientes receptivos a marketing.
-   Evaluar la relación entre educación e interacción con campañas.
-   Identificar segmentos más sensibles a promociones.

### 3.5. Antigüedad del cliente

La variable `Dt_Customer` permite calcular el tiempo que el cliente lleva en la empresa. Utilizamos como referencia el 31 de diciembre de 2014.

```{r}
data <- data %>%
  mutate(Tenure_Days = as.numeric(as.Date("2014-12-31") - Dt_Customer))
```

Esta variable permitirá estudiar:

-   Si los clientes más antiguos gastan más.
-   Si la fidelización está asociada a mayor respuesta a campañas.
-   Diferencias entre clientes nuevos y consolidados.

### 3.6. Resumen de variables derivadas creadas

En esta sección resumimos las variables creadas durante la fase de *feature engineering*. Estas variables no sustituyen necesariamente a las originales, sino que las complementan mediante agregaciones o transformaciones que permiten capturar mejor patrones del comportamiento del cliente.

Las variables derivadas se han diseñado para ser:

-   **Más interpretables** (por ejemplo, `Age` en lugar de `Year_Birth`).
-   **Más informativas** mediante agregación (por ejemplo, `Total_Spending` como gasto total).
-   **Más alineadas con las preguntas del proyecto**, especialmente en aspectos de rentabilidad, estructura familiar, dependencia de descuentos y respuesta a campañas.

A continuación, se muestra un resumen con el significado de cada variable derivada:

-   **Age**: edad del cliente calculada con referencia temporal 2014 (`Age = 2014-Year_Birth`).
-   **Children_Home**: número total de menores en el hogar (`Kidhome+Teenhome`).
-   **Has_Children**: indicador binario (1 si el hogar tiene menores, 0 si no).
-   **Total_Spending**: gasto total del cliente en los últimos 2 años (suma de las seis categorías de gasto).
-   **Total_Purchases**: número total de compras considerando los tres canales (web, catálogo y tienda).
-   **Deals_Ratio**: proporción de compras realizadas con descuento (`NumDealsPurchases/Total_Purchases`).
-   **Total_Campaigns_Accepted**: número total de campañas históricas aceptadas (suma de `AcceptedCmp1…AcceptedCmp5`).
-   **Responded_Any_Campaign**: indicador binario (1 si aceptó alguna campaña histórica o la última campaña, 0 si no).
-   **Tenure_Days**: antigüedad del cliente en días desde su alta hasta el 31/12/2014.

Estas variables se utilizarán en notebooks posteriores para realizar análisis descriptivos, comparaciones entre segmentos y responder a las preguntas planteadas.

```{r}
derived_vars <- c( "Age", "Children_Home", "Has_Children", "Total_Spending",
                   "Total_Purchases", "Deals_Ratio", "Total_Campaigns_Accepted",
                   "Responded_Any_Campaign", "Tenure_Days")

data %>% select(all_of(derived_vars)) %>% str()
```

## 4. Dataset final

Tras las fases de limpieza y *feature engineering*, revisamos el dataset final para confirmar:

-   Número de observaciones y variables disponibles.
-   Estructura (tipos) de las variables.
-   Variables actuales (originales + derivadas).
-   Guardado del dataset limpio para su uso en notebooks posteriores.
-   Tamaño del fichero generado.

### 4.1. Dimensiones y estructura del dataset final

```{r}
dim(data)
str(data)
```

Tras eliminar observaciones y añadir y eliminar variables nos hemos quedado con un total de **2202 observaciones** y **36 variables**.

### 4.2. Variables del dataset final

A continuación se resume el significado de las variables del dataset final, agrupadas por temática:

-   **Variables sociodemográficas y estado del cliente**:

    -   **ID**: Identificador único del cliente (se mantiene por trazabilidad).
    -   **Year_Birth**: Año de nacimiento.
    -   **Age** *(derivada)*: Edad estimada del cliente (`2014-Year_Birth`).
    -   **Education**: Nivel educativo (factor ordenado: `Basic < 2n Cycle < Graduation < Master < PhD`).
    -   **Marital_Status**: Estado civil procesado (`Single`, `Together`, `Married`, `Divorced`, `Widow`).
    -   **Income**: Ingresos anuales del hogar.
    -   **Kidhome**: Nº de niños en el hogar.
    -   **Teenhome**: Nº de adolescentes en el hogar.
    -   **Children_Home** *(derivada)*: Total de menores en el hogar (`Kidhome+Teenhome`).
    -   **Has_Children** *(derivada)*: Indicador binario de presencia de menores en el hogar.
    -   **Dt_Customer**: Fecha de alta del cliente (convertida a tipo Date).
    -   **Tenure_Days** *(derivada)*: Antigüedad del cliente en días desde alta hasta *31/12/2014*.
    -   **Recency**: Días desde la última compra.
    -   **Complain**: 1 si el cliente presentó queja en los últimos 2 años, 0 si no.

-   **Variables de gasto por producto (últimos 2 años)**:

    -   **MntWines**: Gasto en vino.
    -   **MntFruits**: Gasto en frutas.
    -   **MntMeatProducts**: Gasto en carne.
    -   **MntFishProducts**: Gasto en pescado.
    -   **MntSweetProducts**: Gasto en dulces.
    -   **MntGoldProds**: Gasto en productos de oro.
    -   **Total_Spending** *(derivada)*: Gasto total en productos (suma de las seis categorías).

-   **Variables de promociones y campañas**:

    -   **NumDealsPurchases**: Nº de compras realizadas con descuento.
    -   **Deals_Ratio** *(derivada)*: Proporción de compras con descuento respecto al total de compras.
    -   **AcceptedCmp1..AcceptedCmp5**: Indicadores 0/1 de aceptación de campañas 1 a 5.
    -   **Total_Campaigns_Accepted** *(derivada)*: Nº total de campañas históricas aceptadas.
    -   **Response**: 1 si aceptó la última campaña, 0 si no.
    -   **Responded_Any_Campaign** *(derivada)*: Indicador global (1 si aceptó alguna campaña histórica o la última, 0 si no).

-   **Variables de canal de compra**:

    -   **NumWebPurchases**: Nº de compras a través de la web.
    -   **NumCatalogPurchases**: Nº de compras por catálogo.
    -   **NumStorePurchases**: Nº de compras en tienda.
    -   **Total_Purchases** *(derivada)*: Total de compras en los tres canales.
    -   **NumWebVisitsMonth**: Nº de visitas a la web en el último mes.

Finalmente, se recuerda que las variables constantes del dataset original (**Z_CostContact** y **Z_Revenue**) han sido eliminadas por no aportar información.

### 4.3. Visualización, guardado del dataset final

```{r}
head(data)
```

```{r}
output_path <- "./data/marketing_campaign_processed.csv"
write_csv(data, output_path)
```

```{r}
clean_size_bytes <- file.info(output_path)$size
clean_size_mb <- clean_size_bytes / (1024^2)
clean_size_mb
```

Como podemos ver el archivo ocupa aproximadamente **0.27 MB**.

Con este notebook se garantiza que el proceso de preparación de los datos es reproducible y que los siguientes notebooks podrán partir directamente del dataset limpio y enriquecido, evitando repetir transformaciones.
