---
title: "CustomerLens-Analytics. Grupo 2."
author: "Jaime Linares Barrera, Andrés Martínez Reviriego, Pablo Oliva Muñoz y Francisco Javier Ruiz Rodríguez "
output:
  html_document:
    toc: true
    toc_float: true
    toc_depth: 4
    # number_sections: true
editor_options: 
  markdown: 
    wrap: sentence
---

```{=html}
<style>
body {
  text-align: justify;
}
</style>
```

# Dime cuánto ganas y te diré qué compras

## Contextualización y motivación

Cuando hablamos de comportamiento de compra, no solo importa **cuánto** gasta un cliente, sino también **qué tan variada** es su cesta.
Un cliente que gasta 500 € repartidos en 6 categorías de producto presenta un perfil muy distinto de otro que concentra el mismo importe en una sola categoría.
La **diversidad de la cesta** es un indicador clave tanto de la propensión al *cross-selling* como del nivel de exploración del catálogo por parte del consumidor.

En notebooks anteriores se ha analizado en profundidad la relación entre ingresos y gasto total (véase *Anatomía del cliente de alto valor*), así como la distribución del gasto por categoría en función de la estructura familiar (véase *Dime con quién vives y te diré qué compras*).
En este notebook nos planteamos una pregunta complementaria que **no se ha abordado hasta ahora en el proyecto**:

> **¿El nivel de ingresos influye en la diversidad y/o cantidad de productos comprados?**

El concepto clave aquí no es el importe gastado, sino la **amplitud** y la **intensidad** de la compra.
A partir de esta pregunta principal se derivan las siguientes subpreguntas:

-   ¿Los clientes con mayores ingresos compran en más categorías de producto distintas?
-   ¿A partir de qué nivel de ingresos la diversificación se estabiliza (efecto saturación)?
-   ¿Qué categorías de producto se «activan» primero y cuáles requieren mayor poder adquisitivo?
-   ¿Cómo se distribuye el gasto *dentro* de la cesta según el nivel de ingresos? (concentración vs. homogeneidad)
-   ¿El número total de compras también crece con los ingresos, o solo la variedad?
-   **Pregunta extra**: ¿Qué variables socioeconómicas predicen mejor la diversidad de la cesta?

## Carga de librerías y datos

Cargamos las librerías necesarias y el dataset ya preprocesado en el notebook anterior (`1_preprocesamiento.Rmd`).

```{r setup, message=FALSE, warning=FALSE}
library(dplyr)
library(readr)
library(ggplot2)
library(tidyr)
library(scales)
library(rpart)
library(rpart.plot)
library(plotly)
```

```{r}
data <- read_csv("./data/marketing_campaign_processed.csv", show_col_types = FALSE)

# Convertimos las variables categóricas a factor
data$Education <- factor(data$Education,
    levels = c("Basic", "2n Cycle", "Graduation", "Master", "PhD"),
    ordered = TRUE
)
data$Marital_Status <- factor(data$Marital_Status,
    levels = c("Single", "Together", "Married", "Divorced", "Widow")
)
```

### Creación de variables auxiliares

Para responder a la pregunta necesitamos construir **métricas de diversidad** que no existen en el dataset original.
Definimos tres indicadores complementarios:

-   **`Product_Diversity`**: número de categorías de producto en las que el cliente ha gastado al menos 1 € (0 a 6). Mide la **amplitud** de la cesta.
-   **`Shannon_Entropy`**: entropía de Shannon calculada sobre las proporciones del gasto en las 6 categorías. Mide la **homogeneidad** de la distribución del gasto: una entropía alta indica que el gasto se reparte equitativamente entre categorías, mientras que una entropía baja indica concentración en pocas categorías.
-   **`Income_Group`**: segmentación del ingreso en cuartiles para facilitar la comparación entre grupos de renta.

```{r}
# Diversidad de productos: nº de categorías con gasto > 0
data <- data %>%
    mutate(
        Product_Diversity = (MntWines > 0) + (MntFruits > 0) + (MntMeatProducts > 0) +
            (MntFishProducts > 0) + (MntSweetProducts > 0) + (MntGoldProds > 0)
    )

# Entropía de Shannon: mide la homogeneidad de la distribución del gasto
calc_shannon <- function(wines, fruits, meat, fish, sweet, gold) {
    values <- c(wines, fruits, meat, fish, sweet, gold)
    total <- sum(values)
    if (total == 0) {
        return(0)
    }
    props <- values[values > 0] / total
    -sum(props * log(props)) / log(6) # Normalizada entre 0 y 1
}

data <- data %>%
    rowwise() %>%
    mutate(
        Shannon_Entropy = calc_shannon(
            MntWines, MntFruits, MntMeatProducts,
            MntFishProducts, MntSweetProducts, MntGoldProds
        )
    ) %>%
    ungroup()

# Segmentación de ingresos en cuartiles
quartiles <- quantile(data$Income, probs = c(0.25, 0.5, 0.75), na.rm = TRUE)

data <- data %>%
    mutate(
        Income_Group = case_when(
            Income <= quartiles[1] ~ "Q1: Bajo",
            Income <= quartiles[2] ~ "Q2: Medio-bajo",
            Income <= quartiles[3] ~ "Q3: Medio-alto",
            TRUE ~ "Q4: Alto"
        ),
        Income_Group = factor(Income_Group,
            levels = c("Q1: Bajo", "Q2: Medio-bajo", "Q3: Medio-alto", "Q4: Alto"),
            ordered = TRUE
        )
    )

# Deciles de ingresos (para análisis granulares)
data <- data %>%
    mutate(Income_Decile = ntile(Income, 10))
```

Definimos una paleta de colores coherente que utilizaremos a lo largo de todo el análisis:

```{r}
palette_income <- c(
    "Q1: Bajo" = "#E8505B", "Q2: Medio-bajo" = "#F4A261",
    "Q3: Medio-alto" = "#2E86AB", "Q4: Alto" = "#1B4965"
)
palette_products <- c(
    "Vino" = "#722F37", "Fruta" = "#7CB518", "Carne" = "#D4453B",
    "Pescado" = "#1B98E0", "Dulces" = "#F4A261", "Oro" = "#E9C46A"
)
```

## Análisis 1: ¿Cuántas categorías compran los clientes según su nivel de ingresos?

### 1.1. Exploración descriptiva de la diversidad

La variable `Product_Diversity` indica en cuántas de las 6 categorías disponibles (vino, fruta, carne, pescado, dulces, oro) ha gastado cada cliente.
Valores cercanos a 6 indican una cesta muy diversificada.

```{r}
stats_diversity <- data %>%
    group_by(Income_Group) %>%
    summarise(
        n = n(),
        media_diversidad = round(mean(Product_Diversity), 2),
        mediana_diversidad = median(Product_Diversity),
        desv_tip = round(sd(Product_Diversity), 2),
        pct_6_categorias = round(mean(Product_Diversity == 6) * 100, 1),
        pct_0_a_2 = round(mean(Product_Diversity <= 2) * 100, 1),
        .groups = "drop"
    )
stats_diversity
```

### 1.2. Visualización: diversidad por grupo de ingresos

```{r fig.width=10, fig.height=5}
ggplot(data, aes(x = Income_Group, y = Product_Diversity, fill = Income_Group)) +
    geom_violin(alpha = 0.3, color = NA) +
    geom_boxplot(width = 0.25, alpha = 0.8, outlier.alpha = 0.3, outlier.size = 1) +
    stat_summary(fun = mean, geom = "point", shape = 18, size = 3, color = "black") +
    scale_fill_manual(values = palette_income) +
    scale_y_continuous(breaks = 0:6) +
    labs(
        title = "Diversidad de productos comprados según nivel de ingresos",
        subtitle = "Nº de categorías de producto distintas con gasto > 0 (máx. 6). Rombo = media",
        x = "Grupo de ingresos (cuartiles)", y = "Nº de categorías de producto"
    ) +
    theme_minimal(base_size = 13) +
    theme(
        legend.position = "none",
        plot.title = element_text(face = "bold")
    )
```

### 1.3. ¿Qué proporción de clientes compra en todas las categorías?

```{r fig.width=10, fig.height=5}
diversity_dist <- data %>%
    count(Income_Group, Product_Diversity) %>%
    group_by(Income_Group) %>%
    mutate(prop = n / sum(n)) %>%
    ungroup()

p_div_dist <- ggplot(diversity_dist, aes(x = factor(Product_Diversity), y = prop, fill = Income_Group,
                                         text = paste0("Ingresos: ", Income_Group,
                                                       "<br>Diversidad: ", Product_Diversity,
                                                       "<br>Proporción: ", percent(prop, accuracy = 0.1)))) +
    geom_col(position = position_dodge(width = 0.8), width = 0.7, alpha = 0.9) +
    scale_fill_manual(values = palette_income) +
    scale_y_continuous(labels = percent_format()) +
    labs(
        title = "Distribución de la diversidad de productos por grupo de ingresos",
        subtitle = "Proporción de clientes que compran en 0, 1, 2, ..., 6 categorías (interactivo)",
        x = "Nº de categorías de producto compradas", y = "Proporción de clientes",
        fill = "Grupo de ingresos"
    ) +
    theme_minimal(base_size = 13) +
    theme(
        plot.title = element_text(face = "bold"),
        legend.position = "top"
    )

ggplotly(p_div_dist, tooltip = "text") %>% 
    layout(margin = list(t = 80, b = 80, l = 80, r = 80))
```

### 1.4. Tests estadísticos

```{r warning=FALSE}
cor_income_diversity <- cor.test(data$Income, data$Product_Diversity, method = "spearman")
cat("Correlación de Spearman (Income vs Product_Diversity):\n")
cat("  ρ =", round(cor_income_diversity$estimate, 4), "\n")
cat("  p-valor =", format.pval(cor_income_diversity$p.value, digits = 3), "\n\n")

kruskal_diversity <- kruskal.test(Product_Diversity ~ Income_Group, data = data)
kruskal_diversity
```

```{r}
if (!requireNamespace("dunn.test", quietly = TRUE)) install.packages("dunn.test", repos = "https://cran.r-project.org/")
library(dunn.test)

dunn_diversity <- dunn.test(data$Product_Diversity, data$Income_Group, method = "bonferroni")
```

**Interpretación**: La correlación de Spearman mide la asociación monotónica entre ingresos y diversidad.
El test de Kruskal-Wallis evalúa si los cuatro grupos de ingresos presentan niveles de diversidad significativamente distintos.
Las comparaciones de Dunn identifican qué pares concretos de grupos difieren entre sí.

## Análisis 2: Curva de diversificación — ¿Existe un punto de saturación?

Un aspecto interesante es si la diversificación crece de forma lineal con los ingresos o si existe un **punto de saturación** a partir del cual añadir más renta no supone comprar en más categorías.
Este patrón tendría implicaciones directas para la política comercial: si la diversificación se estabiliza a partir de cierto umbral, las estrategias de *cross-selling* deberían focalizarse en los clientes que aún no han alcanzado dicho umbral.

### 2.1. Curva suavizada (LOESS)

```{r fig.width=10, fig.height=5, warning=FALSE}
x_max <- sort(data$Income, decreasing = TRUE)[2]

ggplot(data, aes(x = Income, y = Product_Diversity)) +
    geom_jitter(aes(color = Income_Group), alpha = 0.3, size = 1.2, height = 0.2) +
    geom_smooth(method = "loess", color = "#333333", linewidth = 1.2, se = TRUE, alpha = 0.2) +
    scale_color_manual(values = palette_income) +
    scale_x_continuous(labels = comma_format(big.mark = ".")) +
    scale_y_continuous(breaks = 0:6) +
    coord_cartesian(xlim = c(0, x_max * 1.05)) +
    labs(
        title = "Curva de diversificación: ingresos vs. nº de categorías compradas",
        subtitle = "Curva LOESS con intervalo de confianza al 95% — ¿existe un punto de saturación?",
        x = "Ingresos anuales del hogar (€)", y = "Nº de categorías de producto (0–6)",
        color = "Grupo de ingresos"
    ) +
    theme_minimal(base_size = 13) +
    theme(
        plot.title = element_text(face = "bold"),
        legend.position = "top"
    )
```

### 2.2. Diversidad media por decil de ingresos

Para visualizar con mayor granularidad el punto de saturación, calculamos la diversidad media por decil de ingresos.

```{r fig.width=10, fig.height=5}
div_decil <- data %>%
    group_by(Income_Decile) %>%
    summarise(
        income_medio = mean(Income),
        diversidad_media = mean(Product_Diversity),
        pct_6_cat = mean(Product_Diversity == 6) * 100,
        n = n(),
        .groups = "drop"
    )

p_div_decil <- ggplot(div_decil, aes(x = Income_Decile, y = diversidad_media,
                                     text = paste0("Decil: ", Income_Decile,
                                                   "<br>Diversidad media: ", round(diversidad_media, 1)))) +
    geom_line(color = "#1B4965", linewidth = 1.2) +
    geom_point(aes(size = n), color = "#1B4965", alpha = 0.8) +
    geom_text(aes(label = round(diversidad_media, 1)),
        vjust = -1.2, size = 3.8, fontface = "bold", color = "#1B4965", show.legend = FALSE
    ) +
    scale_x_continuous(breaks = 1:10) +
    scale_y_continuous(limits = c(0, 6.5), breaks = 0:6) +
    scale_size_continuous(range = c(3, 6), guide = "none") +
    labs(
        title = "Diversidad media por decil de ingresos (interactivo)",
        subtitle = "¿A partir de qué decil la curva se aplana?",
        x = "Decil de ingresos (1 = más bajo, 10 = más alto)",
        y = "Nº medio de categorías compradas"
    ) +
    theme_minimal(base_size = 13) +
    theme(plot.title = element_text(face = "bold"))

ggplotly(p_div_decil, tooltip = "text") %>% 
    layout(margin = list(t = 80, b = 80, l = 80, r = 80))
```

```{r}
print(div_decil %>% select(Income_Decile, income_medio, diversidad_media, pct_6_cat), n = 10)
```

## Análisis 3: Tasa de activación por categoría — ¿Qué se «enciende» primero?

Más allá de saber *cuántas* categorías se compran, resulta esencial conocer *cuáles* se activan primero.
Definimos la **tasa de activación** como la proporción de clientes de cada decil que ha gastado al menos 1 € en una categoría concreta.
Este análisis revela la **jerarquía de necesidades** del consumidor.

### 3.1. Curvas de activación por categoría

```{r fig.width=10, fig.height=6}
activacion <- data %>%
    group_by(Income_Decile) %>%
    summarise(
        Vino = mean(MntWines > 0),
        Fruta = mean(MntFruits > 0),
        Carne = mean(MntMeatProducts > 0),
        Pescado = mean(MntFishProducts > 0),
        Dulces = mean(MntSweetProducts > 0),
        Oro = mean(MntGoldProds > 0),
        .groups = "drop"
    ) %>%
    pivot_longer(-Income_Decile, names_to = "Categoria", values_to = "Tasa_Activacion")

p_act <- ggplot(activacion, aes(x = Income_Decile, y = Tasa_Activacion, color = Categoria,
                                text = paste0("Categoría: ", Categoria,
                                              "<br>Decil: ", Income_Decile,
                                              "<br>Activación: ", percent(Tasa_Activacion, accuracy = 0.1)))) +
    geom_line(linewidth = 1.1) +
    geom_point(size = 2.5) +
    scale_color_manual(values = palette_products) +
    scale_x_continuous(breaks = 1:10) +
    scale_y_continuous(labels = percent_format(), limits = c(0, 1.05)) +
    labs(
        title = "Tasa de activación por categoría según decil de ingresos",
        subtitle = "% de clientes que gastan al menos 1 € en cada categoría (interactivo)",
        x = "Decil de ingresos (1 = más bajo, 10 = más alto)",
        y = "% de clientes que compran en la categoría",
        color = "Categoría"
    ) +
    theme_minimal(base_size = 13) +
    theme(
        plot.title = element_text(face = "bold"),
        legend.position = "right"
    )

ggplotly(p_act, tooltip = "text") %>% 
    layout(margin = list(t = 80, b = 80, l = 80, r = 80))
```

### 3.2. Orden de activación: ¿cuál es la primera y la última categoría?

```{r}
# Calcular la tasa de activación global por categoría
activacion_global <- data %>%
    summarise(
        Vino = mean(MntWines > 0),
        Fruta = mean(MntFruits > 0),
        Carne = mean(MntMeatProducts > 0),
        Pescado = mean(MntFishProducts > 0),
        Dulces = mean(MntSweetProducts > 0),
        Oro = mean(MntGoldProds > 0)
    ) %>%
    pivot_longer(everything(), names_to = "Categoria", values_to = "Tasa_Global") %>%
    arrange(desc(Tasa_Global))

# Tasa del decil más bajo vs más alto
activacion_extremos <- activacion %>%
    filter(Income_Decile %in% c(1, 10)) %>%
    pivot_wider(names_from = Income_Decile, values_from = Tasa_Activacion, names_prefix = "Decil_") %>%
    mutate(
        Incremento_pp = round((Decil_10 - Decil_1) * 100, 1),
        Decil_1 = round(Decil_1 * 100, 1),
        Decil_10 = round(Decil_10 * 100, 1)
    ) %>%
    arrange(desc(Incremento_pp))

activacion_extremos
```

**Interpretación**: Las categorías con mayor incremento entre el decil 1 y el decil 10 son las más sensibles al nivel de ingresos.
Aquellas con tasa de activación alta incluso en el decil más bajo representan necesidades más «básicas» o universales del catálogo.

## Análisis 4: Entropía de Shannon — ¿Gasto equitativo o concentrado?

La variable `Product_Diversity` mide si un cliente compra en una categoría (sí/no), pero no captura *cómo se distribuye* el gasto entre categorías.
Para ello empleamos la **entropía de Shannon normalizada** (rango 0–1):

-   **Entropía = 0**: el cliente gasta todo en una única categoría (máxima concentración).
-   **Entropía = 1**: el gasto se reparte equitativamente entre las 6 categorías (máxima homogeneidad).

Esta distinción es relevante porque dos clientes pueden tener diversidad = 6 pero entropías muy distintas: uno podría gastar 900 € en vino y 1 € en las demás 5 categorías (alta diversidad, baja entropía), mientras otro reparte equitativamente.

### 4.1. Distribución de la entropía por grupo de ingresos

```{r fig.width=10, fig.height=5}
ggplot(data %>% filter(Total_Spending > 0), aes(x = Income_Group, y = Shannon_Entropy, fill = Income_Group)) +
    geom_violin(alpha = 0.3, color = NA) +
    geom_boxplot(width = 0.25, alpha = 0.8, outlier.alpha = 0.3, outlier.size = 1) +
    stat_summary(fun = mean, geom = "point", shape = 18, size = 3, color = "black") +
    scale_fill_manual(values = palette_income) +
    labs(
        title = "Entropía de Shannon del gasto según nivel de ingresos",
        subtitle = "0 = gasto totalmente concentrado en 1 categoría | 1 = gasto equitativo entre 6 categorías",
        x = "Grupo de ingresos (cuartiles)", y = "Entropía de Shannon normalizada (0–1)"
    ) +
    theme_minimal(base_size = 13) +
    theme(
        legend.position = "none",
        plot.title = element_text(face = "bold")
    )
```

### 4.2. Diversidad vs. entropía: ¿son redundantes?

```{r fig.width=10, fig.height=5}
ggplot(
    data %>% filter(Total_Spending > 0),
    aes(x = Product_Diversity, y = Shannon_Entropy, color = Income_Group)
) +
    geom_jitter(alpha = 0.35, size = 1.5, width = 0.25, height = 0.02) +
    scale_color_manual(values = palette_income) +
    scale_x_continuous(breaks = 1:6) +
    labs(
        title = "¿Diversidad y entropía capturan lo mismo?",
        subtitle = "Cada punto es un cliente. La dispersión vertical indica variabilidad en la distribución del gasto",
        x = "Nº de categorías compradas (Product_Diversity)",
        y = "Entropía de Shannon (homogeneidad del gasto)",
        color = "Grupo de ingresos"
    ) +
    theme_minimal(base_size = 13) +
    theme(
        plot.title = element_text(face = "bold"),
        legend.position = "top"
    )
```

### 4.3. Test estadístico: entropía por grupo de ingresos

```{r warning=FALSE}
cor_income_entropy <- cor.test(
    data$Income[data$Total_Spending > 0],
    data$Shannon_Entropy[data$Total_Spending > 0],
    method = "spearman"
)
cat("Correlación de Spearman (Income vs Shannon_Entropy):\n")
cat("  ρ =", round(cor_income_entropy$estimate, 4), "\n")
cat("  p-valor =", format.pval(cor_income_entropy$p.value, digits = 3), "\n\n")

kruskal_entropy <- kruskal.test(Shannon_Entropy ~ Income_Group,
    data = data %>% filter(Total_Spending > 0)
)
kruskal_entropy
```

### 4.4. Entropía media por decil de ingresos

```{r fig.width=10, fig.height=5}
entropy_decil <- data %>%
    filter(Total_Spending > 0) %>%
    group_by(Income_Decile) %>%
    summarise(
        entropy_media = mean(Shannon_Entropy),
        entropy_mediana = median(Shannon_Entropy),
        .groups = "drop"
    )

ggplot(entropy_decil, aes(x = Income_Decile, y = entropy_media)) +
    geom_line(color = "#722F37", linewidth = 1.2) +
    geom_point(color = "#722F37", size = 3) +
    geom_text(aes(label = round(entropy_media, 2)),
        vjust = -1.2, size = 3.8, fontface = "bold", color = "#722F37"
    ) +
    scale_x_continuous(breaks = 1:10) +
    scale_y_continuous(limits = c(0, 1)) +
    labs(
        title = "Entropía media del gasto por decil de ingresos",
        subtitle = "¿Los clientes de mayor renta distribuyen su gasto de forma más equitativa?",
        x = "Decil de ingresos", y = "Entropía de Shannon media (0–1)"
    ) +
    theme_minimal(base_size = 13) +
    theme(plot.title = element_text(face = "bold"))
```

## Análisis 5: ¿Más ingresos implican más compras?

Más allá de la diversidad (en qué categorías se compra), la **cantidad total de compras** es otro indicador relevante de la intensidad de la relación del cliente con la empresa.
Analizamos brevemente si la frecuencia de compra también crece con los ingresos.

### 5.1. Exploración descriptiva

```{r}
stats_purchases <- data %>%
    group_by(Income_Group) %>%
    summarise(
        n = n(),
        media_compras = round(mean(Total_Purchases), 1),
        mediana_compras = median(Total_Purchases),
        desv_tip = round(sd(Total_Purchases), 1),
        .groups = "drop"
    )
stats_purchases
```

### 5.2. Visualización

```{r fig.width=10, fig.height=5}
ggplot(data, aes(x = Income_Group, y = Total_Purchases, fill = Income_Group)) +
    geom_violin(alpha = 0.3, color = NA) +
    geom_boxplot(width = 0.25, alpha = 0.8, outlier.alpha = 0.3, outlier.size = 1) +
    stat_summary(fun = mean, geom = "point", shape = 18, size = 3, color = "black") +
    scale_fill_manual(values = palette_income) +
    labs(
        title = "Número total de compras según nivel de ingresos",
        subtitle = "El rombo negro indica la media de cada grupo",
        x = "Grupo de ingresos (cuartiles)", y = "Nº total de compras"
    ) +
    theme_minimal(base_size = 13) +
    theme(
        legend.position = "none",
        plot.title = element_text(face = "bold")
    )
```

### 5.3. Test estadístico

```{r warning=FALSE}
cor_income_purchases <- cor.test(data$Income, data$Total_Purchases, method = "spearman")
cat("Correlación de Spearman (Income vs Total_Purchases):\n")
cat("  ρ =", round(cor_income_purchases$estimate, 4), "\n")
cat("  p-valor =", format.pval(cor_income_purchases$p.value, digits = 3), "\n\n")

kruskal_purchases <- kruskal.test(Total_Purchases ~ Income_Group, data = data)
kruskal_purchases
```

## Análisis 6: Resumen de correlaciones clave

En lugar de presentar una matriz de correlaciones completa (ya disponible en el notebook de la pregunta grupal 1), sintetizamos solo las **correlaciones relevantes** para nuestra pregunta: la relación entre los ingresos y las tres métricas centrales de este notebook.

```{r warning=FALSE}
metricas <- c("Product_Diversity", "Shannon_Entropy", "Total_Purchases")
nombres_metricas <- c("Diversidad (nº categorías)", "Entropía de Shannon", "Cantidad de compras")

tabla_cor <- data.frame(
    Metrica = nombres_metricas,
    rho = numeric(3),
    p_valor = character(3),
    Interpretacion = character(3),
    stringsAsFactors = FALSE
)

for (i in seq_along(metricas)) {
    sub <- if (metricas[i] == "Shannon_Entropy") {
        data %>% filter(Total_Spending > 0)
    } else {
        data
    }
    test <- cor.test(sub$Income, sub[[metricas[i]]], method = "spearman")
    tabla_cor$rho[i] <- round(test$estimate, 4)
    tabla_cor$p_valor[i] <- format.pval(test$p.value, digits = 3)
    tabla_cor$Interpretacion[i] <- case_when(
        abs(test$estimate) >= 0.5 ~ "Fuerte",
        abs(test$estimate) >= 0.3 ~ "Moderada",
        abs(test$estimate) >= 0.1 ~ "Débil",
        TRUE ~ "Despreciable"
    )
}

tabla_cor
```

```{r fig.width=8, fig.height=4, warning=FALSE}
limit_inf <- min(tabla_cor$rho) * 1.3
limit_sup <- max(tabla_cor$rho) * 1.3

p_cor <- ggplot(tabla_cor, aes(x = reorder(Metrica, abs(rho)), y = rho,
                                 text = paste0("Métrica: ", Metrica,
                                               "<br>Spearman (ρ): ", rho))) +
    geom_col(fill = "#1B4965", alpha = 0.9, width = 0.5) +
    geom_text(aes(label = paste0("ρ = ", rho)),
        hjust = ifelse(tabla_cor$rho >= 0, -0.2, 1.2), 
        size = 4, fontface = "bold"
    ) +
    coord_flip() +
    scale_y_continuous(limits = c(limit_inf, limit_sup)) + 
    labs(
        title = "Correlación de Spearman: Ingresos vs. métricas",
        subtitle = "Asociación entre ingresos y métricas de consumo",
        x = NULL, y = "Coeficiente de Spearman (ρ)"
    ) +
    theme_minimal(base_size = 13) +
    theme(plot.title = element_text(face = "bold"))

ggplotly(p_cor, tooltip = "text") %>% 
    layout(margin = list(t = 80, b = 80, l = 80, r = 80))
```

## Análisis 7 (Pregunta extra): ¿Qué predice la diversidad de la cesta?

Para determinar qué factores socioeconómicos tienen mayor peso en la diversificación del gasto, construimos un **árbol de decisión** que predice `Product_Diversity` a partir de variables de perfil.
A diferencia de otros modelos del proyecto que predicen gasto total o segmento de gasto, este modelo se centra específicamente en la **amplitud de la cesta**.

### 7.1. Entrenamiento del modelo

```{r}
data_modelo <- data %>%
    mutate(Children_Home_num = as.numeric(Children_Home)) %>%
    select(Product_Diversity, Income, Age, Children_Home_num, Education, Marital_Status)

set.seed(42)
tree_model <- rpart(Product_Diversity ~ .,
    data = data_modelo,
    control = rpart.control(cp = 0.01, maxdepth = 4, minsplit = 50)
)
```

### 7.2. Visualización del árbol

```{r fig.width=10, fig.height=6}
rpart.plot(tree_model,
    type = 4,
    extra = 101,
    fallen.leaves = TRUE,
    shadow.col = "gray80",
    box.palette = "BuRd",
    main = "Árbol de decisión: predicción de la diversidad de productos\nsegún ingresos y variables socioeconómicas",
    cex = 0.8
)
```

### 7.3. Importancia de las variables

```{r}
importancia <- tree_model$variable.importance
importancia_df <- data.frame(
    Variable = names(importancia),
    Importancia = as.numeric(importancia)
) %>%
    arrange(desc(Importancia)) %>%
    mutate(Importancia_Rel = Importancia / sum(Importancia) * 100)

importancia_df
```

```{r fig.width=8, fig.height=4}
ggplot(importancia_df, aes(x = reorder(Variable, Importancia_Rel), y = Importancia_Rel)) +
    geom_col(fill = "#1B4965", alpha = 0.9, width = 0.6) +
    geom_text(aes(label = paste0(round(Importancia_Rel, 1), "%")),
        hjust = -0.2, size = 4
    ) +
    coord_flip() +
    scale_y_continuous(expand = expansion(mult = c(0, 0.15))) +
    labs(
        title = "Importancia relativa de las variables en el modelo de diversidad",
        subtitle = "Contribución de cada variable a la predicción de la diversidad de productos",
        x = NULL, y = "Importancia relativa (%)"
    ) +
    theme_minimal(base_size = 13) +
    theme(plot.title = element_text(face = "bold"))
```

### 7.4. Evaluación del modelo

```{r}
predicciones <- predict(tree_model, data_modelo)
r2 <- cor(data_modelo$Product_Diversity, predicciones)^2
rmse <- sqrt(mean((data_modelo$Product_Diversity - predicciones)^2))

cat("R² del modelo:", round(r2, 4), "\n")
cat("RMSE:", round(rmse, 2), "categorías\n")
cat("Diversidad media real:", round(mean(data_modelo$Product_Diversity), 2), "categorías\n")
cat("Error relativo (RMSE / media):", round(rmse / mean(data_modelo$Product_Diversity) * 100, 1), "%\n")
```

## Conclusiones

Tras analizar la diversidad de la cesta de compra desde múltiples perspectivas —amplitud (nº de categorías), homogeneidad (entropía de Shannon), intensidad (nº de compras), curvas de saturación y modelado predictivo—, extraemos las siguientes conclusiones:

**1. Los clientes con mayores ingresos diversifican significativamente más su cesta.** La correlación de Spearman entre `Income` y `Product_Diversity` es positiva y significativa.
Los clientes del cuartil superior presentan una diversidad media próxima al máximo (6 categorías), mientras que los del cuartil inferior concentran su gasto en menos categorías.
El test de Kruskal-Wallis y las comparaciones de Dunn confirman diferencias significativas entre todos los pares de grupos.

**2. Existe un efecto de saturación en la diversificación.** La curva LOESS y el análisis por deciles revelan que la diversificación crece rápidamente en los primeros deciles de ingreso, pero se estabiliza a partir del decil 6–7.
Esto indica que, a partir de cierto umbral de renta, prácticamente todos los clientes ya compran en las 6 categorías y el margen para aumentar la variedad se agota.

**3. Las categorías siguen un orden de activación jerárquico.** No todas las categorías se «encienden» al mismo ritmo.
Algunas (como vino y carne) presentan tasas de activación altas incluso en los deciles de ingreso más bajos, mientras que otras (como fruta, dulces, pescado y oro) se activan progresivamente con los ingresos.
Esto sugiere una estructura de preferencias donde ciertas categorías actúan como «primera compra» y otras como compras de expansión.

**4. Los clientes de mayor renta no solo compran en más categorías, sino que distribuyen su gasto de forma más equitativa.** La entropía de Shannon crece con los ingresos, lo que indica que los clientes de alto ingreso no solo amplían el número de categorías, sino que reparten su presupuesto de forma más homogénea.
En contraste, los clientes de menor renta tienden a concentrar su gasto en una o dos categorías dominantes.

**5. El número total de compras también crece con los ingresos.** La correlación entre ingresos y `Total_Purchases` es positiva y significativa.
Los clientes de mayor poder adquisitivo no solo diversifican más, sino que también compran con mayor frecuencia, lo que amplifica su valor como clientes.

**6. (Pregunta extra) Los ingresos son el factor más determinante de la diversidad.** El árbol de decisión confirma que `Income` es la variable de mayor importancia para predecir cuántas categorías compra un cliente, por encima de la edad, la estructura familiar o el nivel educativo.
La estructura del árbol revela perfiles accionables: los clientes con ingresos por debajo de cierto umbral y con hijos presentan la menor diversidad, mientras que los de ingresos altos diversifican independientemente de otras variables.

### Implicaciones empresariales

Desde una perspectiva de *Customer Analytics*, estos resultados sugieren estrategias diferenciadas:

-   **Cross-selling progresivo**: para clientes de ingresos medios que aún no compran en todas las categorías, las campañas deberían promover las categorías que se activan más tarde en la jerarquía (fruta, pescado, oro). Ofrecer descuentos de primer compra en estas categorías podría acelerar la diversificación.
-   **Equilibrio de cesta en gama alta**: los clientes de ingresos altos ya compran en todas las categorías, pero la entropía indica que aún pueden existir categorías infrarepresentadas en su cesta. Las recomendaciones personalizadas deberían orientarse a equilibrar su gasto, no a añadir categorías.
-   **Focalización en gama baja**: los clientes de menor renta concentran su gasto en pocas categorías. Las estrategias para este segmento deberían priorizar la **retención y el ticket** dentro de las categorías que ya consumen, en lugar de intentar diversificar su cesta.
-   **Umbral de saturación como criterio de segmentación**: el punto de inflexión de la curva de diversificación (\~decil 6–7) puede servir como umbral para diferenciar segmentos con potencial de crecimiento en variedad frente a segmentos ya saturados.

## Referencias

UC Business Analytics.
"Logistic Regression for Customer Likelihood and Classification".
Recuperado de: <https://uc-r.github.io/logistic_regression>

R for Data Science.
Cheat Sheet and Guide". Recuperado de: <https://r4ds.hadley.nz>

Wang, H., Xie, Y., & Wang, C.
(2023).
"The retailer’s brand promotion strategy under competition: The impact of supply uncertainty".
*Journal of Retailing and Consumer Services*, 73(103324).
Recuperado de: <https://doi.org/10.1016/j.jretconser.2023.103324>
