---
title: "CustomerLens-Analytics. Grupo 2."
author: "Jaime Linares Barrera, Andrés Martínez Reviriego, Pablo Oliva Muñoz y Francisco Javier Ruiz Rodríguez "
output:
  html_document:
    toc: true
    toc_float: true
    toc_depth: 4
    # number_sections: true
---

# Dime con quién vives y te diré qué compras

## Contextualización y motivación

Comprender cómo la estructura familiar influye en el comportamiento de compra es una de las preguntas más relevantes en *Customer Analytics*. Los hogares con hijos suelen redistribuir su presupuesto hacia productos esenciales y reducir el gasto en categorías más asociadas al ocio o al lujo. Desde una perspectiva empresarial, identificar estos patrones permite diseñar campañas de marketing segmentadas, personalizar la oferta de productos y optimizar la asignación de recursos comerciales. En este notebook, analizamos si la presencia, el número de menores en el hogar y el estado civil del cliente están asociados con diferencias significativas en su patrón de consumo.

A partir de la pregunta principal se derivan las siguientes subpreguntas:

-   ¿Los hogares con hijos gastan menos en total que los hogares sin hijos?
-   ¿Cambia la distribución del gasto por categoría de producto según la presencia de hijos?
-   ¿Influye el número de menores en el hogar en el gasto total y por tipo de producto?
-   ¿Existe relación entre el estado civil del cliente y su patrón de consumo?
-   **Pregunta extra**: ¿Qué variables de estructura familiar son las más determinantes para predecir el nivel de gasto de un cliente?

## Carga de librerías y datos

Cargamos las librerías necesarias y el dataset ya preprocesado en el notebook anterior (`1_preprocesamiento.Rmd`).

```{r setup, message=FALSE, warning=FALSE}
library(dplyr)
library(readr)
library(ggplot2)
library(tidyr)
library(scales)
library(rpart)
library(rpart.plot)
```

```{r}
data <- read_csv("./data/marketing_campaign_processed.csv", show_col_types = FALSE)

# Convertimos las variables categóricas a factor
data$Education <- factor(data$Education,
    levels = c("Basic", "2n Cycle", "Graduation", "Master", "PhD"),
    ordered = TRUE
)
data$Marital_Status <- factor(data$Marital_Status,
    levels = c("Single", "Together", "Married", "Divorced", "Widow")
)
data$Has_Children <- factor(data$Has_Children, levels = c(0, 1), labels = c("Sin hijos", "Con hijos"))
data$Children_Home <- factor(data$Children_Home)
```

Definimos una paleta de colores coherente que utilizaremos a lo largo de todo el análisis:

```{r}
palette_main <- c("Sin hijos" = "#2E86AB", "Con hijos" = "#E8505B")
palette_products <- c(
    "Vino" = "#722F37", "Fruta" = "#7CB518", "Carne" = "#D4453B",
    "Pescado" = "#1B98E0", "Dulces" = "#F4A261", "Oro" = "#E9C46A"
)
palette_children <- c("0" = "#2E86AB", "1" = "#F4A261", "2" = "#E8505B", "3" = "#6B4226")
```

## Análisis 1: Gasto total según presencia de hijos

### 1.1. Exploración descriptiva

Comenzamos comparando el gasto total entre hogares con y sin hijos.

```{r}
stats_hijos <- data %>%
    group_by(Has_Children) %>%
    summarise(
        n = n(),
        media = mean(Total_Spending),
        mediana = median(Total_Spending),
        desv_tip = sd(Total_Spending),
        Q1 = quantile(Total_Spending, 0.25),
        Q3 = quantile(Total_Spending, 0.75),
        .groups = "drop"
    )
stats_hijos
```

### 1.2. Visualización: distribución del gasto total

```{r fig.width=9, fig.height=5}
ggplot(data, aes(x = Has_Children, y = Total_Spending, fill = Has_Children)) +
    geom_violin(alpha = 0.3, color = NA) +
    geom_boxplot(width = 0.25, alpha = 0.8, outlier.alpha = 0.3, outlier.size = 1) +
    stat_summary(fun = mean, geom = "point", shape = 18, size = 3, color = "black") +
    scale_fill_manual(values = palette_main) +
    scale_y_continuous(labels = comma_format(big.mark = ".")) +
    labs(
        title = "Distribución del gasto total según presencia de hijos",
        subtitle = "El rombo negro indica la media de cada grupo",
        x = NULL, y = "Gasto total (€, últimos 2 años)"
    ) +
    theme_minimal(base_size = 13) +
    theme(
        legend.position = "none",
        plot.title = element_text(face = "bold")
    )
```

### 1.3. Test estadístico: Wilcoxon

Dado que la distribución del gasto total presenta asimetría y valores atípicos, utilizamos el **test de Wilcoxon** (test no paramétrico equivalente al *t*-test), que no asume normalidad y es robusto frente a distribuciones sesgadas.

```{r}
wilcox_total <- wilcox.test(Total_Spending ~ Has_Children, data = data)
wilcox_total
```

```{r}
cat(
    "Tamaño del efecto (diferencia de medianas):",
    median(data$Total_Spending[data$Has_Children == "Sin hijos"]) -
        median(data$Total_Spending[data$Has_Children == "Con hijos"]), "€\n"
)
```

**Interpretación**: Si el *p-valor* es inferior a 0,05, existe evidencia estadísticamente significativa de que los hogares con hijos y sin hijos presentan un gasto total diferente. El tamaño del efecto (diferencia de medianas) cuantifica la magnitud práctica de esta diferencia.

## Análisis 2: Distribución del gasto por categoría de producto

### 2.1. Gasto medio por categoría y grupo familiar

Analizamos si la presencia de hijos no solo afecta al gasto total, sino también a *cómo* se distribuye el presupuesto entre categorías de producto.

```{r}
gasto_categorias <- data %>%
    group_by(Has_Children) %>%
    summarise(
        Vino = mean(MntWines),
        Fruta = mean(MntFruits),
        Carne = mean(MntMeatProducts),
        Pescado = mean(MntFishProducts),
        Dulces = mean(MntSweetProducts),
        Oro = mean(MntGoldProds),
        .groups = "drop"
    ) %>%
    pivot_longer(-Has_Children, names_to = "Categoria", values_to = "Gasto_Medio")

gasto_categorias
```

### 2.2. Visualización: gasto medio por categoría

```{r fig.width=10, fig.height=5}
ggplot(gasto_categorias, aes(x = reorder(Categoria, -Gasto_Medio), y = Gasto_Medio, fill = Has_Children)) +
    geom_col(position = position_dodge(width = 0.8), width = 0.7, alpha = 0.9) +
    scale_fill_manual(values = palette_main) +
    scale_y_continuous(labels = comma_format(big.mark = ".")) +
    labs(
        title = "Gasto medio por categoría de producto según presencia de hijos",
        x = "Categoría de producto", y = "Gasto medio (€)",
        fill = "Estructura familiar"
    ) +
    theme_minimal(base_size = 13) +
    theme(
        plot.title = element_text(face = "bold"),
        legend.position = "top"
    )
```

### 2.3. Proporción relativa del gasto

Para entender mejor cómo se *redistribuye* el presupuesto, calculamos la proporción relativa de cada categoría sobre el gasto total de cada grupo.

```{r fig.width=10, fig.height=5}
proporciones <- data %>%
    mutate(across(starts_with("Mnt"), ~ . / pmax(Total_Spending, 1))) %>%
    group_by(Has_Children) %>%
    summarise(
        Vino = mean(MntWines),
        Fruta = mean(MntFruits),
        Carne = mean(MntMeatProducts),
        Pescado = mean(MntFishProducts),
        Dulces = mean(MntSweetProducts),
        Oro = mean(MntGoldProds),
        .groups = "drop"
    ) %>%
    pivot_longer(-Has_Children, names_to = "Categoria", values_to = "Proporcion")

ggplot(proporciones, aes(x = Has_Children, y = Proporcion, fill = Categoria)) +
    geom_col(position = "fill", width = 0.6, alpha = 0.9) +
    scale_fill_manual(values = palette_products) +
    scale_y_continuous(labels = percent_format()) +
    labs(
        title = "Proporción relativa del gasto por categoría según presencia de hijos",
        subtitle = "Distribución porcentual del presupuesto medio entre categorías",
        x = NULL, y = "Proporción del gasto total",
        fill = "Categoría"
    ) +
    theme_minimal(base_size = 13) +
    theme(
        plot.title = element_text(face = "bold"),
        legend.position = "right"
    )
```

### 2.4. Tests estadísticos por categoría

Aplicamos el test de Wilcoxon a cada categoría de producto para determinar si las diferencias son significativas.

```{r}
categorias <- c(
    "MntWines", "MntFruits", "MntMeatProducts",
    "MntFishProducts", "MntSweetProducts", "MntGoldProds"
)
nombres <- c("Vino", "Fruta", "Carne", "Pescado", "Dulces", "Oro")

resultados_wilcox <- data.frame(
    Categoria = nombres,
    W = numeric(6),
    p_valor = numeric(6),
    Significativo = character(6),
    stringsAsFactors = FALSE
)

for (i in seq_along(categorias)) {
    test <- wilcox.test(data[[categorias[i]]] ~ data$Has_Children)
    resultados_wilcox$W[i] <- test$statistic
    resultados_wilcox$p_valor[i] <- test$p.value
    resultados_wilcox$Significativo[i] <- ifelse(test$p.value < 0.05, "Sí ***", "No")
}

resultados_wilcox
```

## Análisis 3: Efecto del número de menores en el hogar

### 3.1. Distribución del gasto total según número de hijos

Más allá de la distinción binaria (con/sin hijos), examinamos si existe un efecto gradual del número de menores en el hogar.

```{r}
data %>%
    group_by(Children_Home) %>%
    summarise(
        n = n(),
        media = mean(Total_Spending),
        mediana = median(Total_Spending),
        desv_tip = sd(Total_Spending),
        .groups = "drop"
    )
```

```{r fig.width=10, fig.height=5}
ggplot(data, aes(x = Children_Home, y = Total_Spending, fill = Children_Home)) +
    geom_violin(alpha = 0.3, color = NA) +
    geom_boxplot(width = 0.2, alpha = 0.8, outlier.alpha = 0.3, outlier.size = 1) +
    stat_summary(fun = mean, geom = "point", shape = 18, size = 3, color = "black") +
    scale_fill_manual(values = palette_children) +
    scale_y_continuous(labels = comma_format(big.mark = ".")) +
    labs(
        title = "Distribución del gasto total según número de menores en el hogar",
        subtitle = "El rombo negro indica la media; se observa una tendencia descendente con más hijos",
        x = "Número de menores en el hogar", y = "Gasto total (€)"
    ) +
    theme_minimal(base_size = 13) +
    theme(
        legend.position = "none",
        plot.title = element_text(face = "bold")
    )
```

### 3.2. Test de Kruskal-Wallis

El **test de Kruskal-Wallis** es la extensión no paramétrica del ANOVA y permite comparar más de dos grupos cuando no se asume normalidad.

```{r}
kruskal_children <- kruskal.test(Total_Spending ~ Children_Home, data = data)
kruskal_children
```

### 3.3. Comparaciones post-hoc: Test de Dunn

Si el test de Kruskal-Wallis resulta significativo, necesitamos saber *qué pares de grupos* difieren entre sí. Para ello aplicamos el **test de Dunn** con corrección de Bonferroni para controlar el error de tipo I por múltiples comparaciones.

```{r}
if (!requireNamespace("dunn.test", quietly = TRUE)) install.packages("dunn.test", repos = "https://cran.r-project.org/")
library(dunn.test)

dunn_result <- dunn.test(data$Total_Spending, data$Children_Home, method = "bonferroni")
```

### 3.4. Gasto por categoría según número de hijos

```{r fig.width=10, fig.height=6}
gasto_nhijos <- data %>%
    select(
        Children_Home, MntWines, MntFruits, MntMeatProducts,
        MntFishProducts, MntSweetProducts, MntGoldProds
    ) %>%
    pivot_longer(-Children_Home, names_to = "Categoria", values_to = "Gasto") %>%
    mutate(Categoria = recode(Categoria,
        "MntWines" = "Vino", "MntFruits" = "Fruta", "MntMeatProducts" = "Carne",
        "MntFishProducts" = "Pescado", "MntSweetProducts" = "Dulces", "MntGoldProds" = "Oro"
    ))

ggplot(gasto_nhijos, aes(x = Children_Home, y = Gasto, fill = Children_Home)) +
    geom_boxplot(alpha = 0.8, outlier.alpha = 0.3, outlier.size = 0.8) +
    scale_fill_manual(values = palette_children) +
    facet_wrap(~Categoria, scales = "free_y", ncol = 3) +
    scale_y_continuous(labels = comma_format(big.mark = ".")) +
    labs(
        title = "Gasto por categoría de producto según número de menores en el hogar",
        x = "Nº de menores", y = "Gasto (€)"
    ) +
    theme_minimal(base_size = 12) +
    theme(
        legend.position = "none",
        plot.title = element_text(face = "bold"),
        strip.text = element_text(face = "bold")
    )
```

## Análisis 4: Correlaciones entre estructura familiar y gasto

### 4.1. Matriz de correlaciones de Spearman

Utilizamos el **coeficiente de correlación de Spearman**, que mide la asociación monotónica entre variables y es adecuado cuando las distribuciones no son normales.

```{r fig.width=8, fig.height=6}
vars_correlacion <- data %>%
    select(Kidhome, Teenhome,
        Children_Home_num = Children_Home,
        MntWines, MntFruits, MntMeatProducts,
        MntFishProducts, MntSweetProducts, MntGoldProds, Total_Spending
    ) %>%
    mutate(Children_Home_num = as.numeric(as.character(Children_Home_num)))

cor_matrix <- cor(vars_correlacion, method = "spearman")

# Visualización manual del heatmap
cor_df <- as.data.frame(as.table(cor_matrix))
names(cor_df) <- c("Var1", "Var2", "Correlacion")

# Renombrar variables para mejor legibilidad
niveles <- c(
    "Kidhome", "Teenhome", "Children_Home_num",
    "MntWines", "MntFruits", "MntMeatProducts",
    "MntFishProducts", "MntSweetProducts", "MntGoldProds", "Total_Spending"
)
etiquetas <- c(
    "Kidhome", "Teenhome", "Nº Hijos",
    "Vino", "Fruta", "Carne",
    "Pescado", "Dulces", "Oro", "Gasto Total"
)

cor_df$Var1 <- factor(cor_df$Var1, levels = niveles, labels = etiquetas)
cor_df$Var2 <- factor(cor_df$Var2, levels = niveles, labels = etiquetas)

ggplot(cor_df, aes(x = Var1, y = Var2, fill = Correlacion)) +
    geom_tile(color = "white", linewidth = 0.5) +
    geom_text(aes(label = sprintf("%.2f", Correlacion)), size = 3) +
    scale_fill_gradient2(
        low = "#2E86AB", mid = "white", high = "#E8505B",
        midpoint = 0, limits = c(-1, 1)
    ) +
    labs(
        title = "Matriz de correlaciones de Spearman",
        subtitle = "Relación entre estructura familiar y gasto por categoría",
        x = NULL, y = NULL, fill = "ρ"
    ) +
    theme_minimal(base_size = 11) +
    theme(
        axis.text.x = element_text(angle = 45, hjust = 1),
        plot.title = element_text(face = "bold"),
        panel.grid = element_blank()
    )
```

### 4.2. Significancia de las correlaciones clave

```{r}
vars_familia <- c("Kidhome", "Teenhome")
vars_gasto <- c(
    "MntWines", "MntFruits", "MntMeatProducts",
    "MntFishProducts", "MntSweetProducts", "MntGoldProds", "Total_Spending"
)

resultados_cor <- expand.grid(
    Familia = vars_familia, Gasto = vars_gasto,
    stringsAsFactors = FALSE
)
resultados_cor$rho <- NA
resultados_cor$p_valor <- NA

for (i in seq_len(nrow(resultados_cor))) {
    test <- cor.test(
        as.numeric(as.character(data[[resultados_cor$Familia[i]]])),
        data[[resultados_cor$Gasto[i]]],
        method = "spearman"
    )
    resultados_cor$rho[i] <- round(test$estimate, 3)
    resultados_cor$p_valor[i] <- test$p.value
}

resultados_cor$Significativo <- ifelse(resultados_cor$p_valor < 0.05, "Sí", "No")
resultados_cor
```

## Análisis 5: Estado civil y patrón de consumo

### 5.1. Gasto total por estado civil

```{r}
data %>%
    group_by(Marital_Status) %>%
    summarise(
        n = n(),
        media = mean(Total_Spending),
        mediana = median(Total_Spending),
        desv_tip = sd(Total_Spending),
        .groups = "drop"
    )
```

```{r fig.width=10, fig.height=5}
ggplot(data, aes(x = Marital_Status, y = Total_Spending, fill = Marital_Status)) +
    geom_violin(alpha = 0.3, color = NA) +
    geom_boxplot(width = 0.2, alpha = 0.8, outlier.alpha = 0.3, outlier.size = 1) +
    stat_summary(fun = mean, geom = "point", shape = 18, size = 3, color = "black") +
    scale_fill_brewer(palette = "Set2") +
    scale_y_continuous(labels = comma_format(big.mark = ".")) +
    labs(
        title = "Distribución del gasto total según estado civil",
        subtitle = "El rombo negro indica la media de cada grupo",
        x = "Estado civil", y = "Gasto total (€)"
    ) +
    theme_minimal(base_size = 13) +
    theme(
        legend.position = "none",
        plot.title = element_text(face = "bold")
    )
```

### 5.2. Test de Kruskal-Wallis

```{r}
kruskal_marital <- kruskal.test(Total_Spending ~ Marital_Status, data = data)
kruskal_marital
```

### 5.3. Comparaciones post-hoc por estado civil

```{r}
dunn_marital <- dunn.test(data$Total_Spending, data$Marital_Status, method = "bonferroni")
```

### 5.4. Perfil de gasto por categoría y estado civil

```{r fig.width=10, fig.height=5}
gasto_marital <- data %>%
    group_by(Marital_Status) %>%
    summarise(
        Vino = mean(MntWines),
        Fruta = mean(MntFruits),
        Carne = mean(MntMeatProducts),
        Pescado = mean(MntFishProducts),
        Dulces = mean(MntSweetProducts),
        Oro = mean(MntGoldProds),
        .groups = "drop"
    ) %>%
    pivot_longer(-Marital_Status, names_to = "Categoria", values_to = "Gasto_Medio")

ggplot(gasto_marital, aes(x = Marital_Status, y = Gasto_Medio, fill = Categoria)) +
    geom_col(position = "fill", width = 0.7, alpha = 0.9) +
    scale_fill_manual(values = palette_products) +
    scale_y_continuous(labels = percent_format()) +
    labs(
        title = "Distribución proporcional del gasto por estado civil",
        x = "Estado civil", y = "Proporción del gasto",
        fill = "Categoría"
    ) +
    theme_minimal(base_size = 13) +
    theme(plot.title = element_text(face = "bold"))
```

## Análisis 6 (Pregunta extra): Modelo predictivo — Árbol de decisión

Para ir más allá del análisis descriptivo y los tests estadísticos, construimos un **árbol de decisión** que predice el nivel de gasto (`Total_Spending`) a partir de las variables de estructura familiar. Este modelo permite identificar qué variables son las más determinantes y qué combinaciones de características definen los distintos perfiles de gasto.

```{r}
data_modelo <- data %>%
    mutate(Children_Home_num = as.numeric(as.character(Children_Home))) %>%
    select(Total_Spending, Income, Kidhome, Teenhome, Children_Home_num, Marital_Status)

set.seed(42)
tree_model <- rpart(Total_Spending ~ .,
    data = data_modelo,
    control = rpart.control(cp = 0.01, maxdepth = 4, minsplit = 50)
)
```

### 6.1. Visualización del árbol

```{r fig.width=10, fig.height=6}
rpart.plot(tree_model,
    type = 4,
    extra = 101,
    fallen.leaves = TRUE,
    shadow.col = "gray80",
    box.palette = "BuRd",
    main = "Árbol de decisión: predicción del gasto total\nsegún estructura familiar e ingresos",
    cex = 0.8
)
```

### 6.2. Importancia de las variables

```{r}
importancia <- tree_model$variable.importance
importancia_df <- data.frame(
    Variable = names(importancia),
    Importancia = as.numeric(importancia)
) %>%
    arrange(desc(Importancia)) %>%
    mutate(Importancia_Rel = Importancia / sum(Importancia) * 100)

importancia_df
```

```{r fig.width=8, fig.height=4}
ggplot(importancia_df, aes(x = reorder(Variable, Importancia_Rel), y = Importancia_Rel)) +
    geom_col(fill = "#2E86AB", alpha = 0.9, width = 0.6) +
    geom_text(aes(label = paste0(round(Importancia_Rel, 1), "%")),
        hjust = -0.2, size = 4
    ) +
    coord_flip() +
    scale_y_continuous(expand = expansion(mult = c(0, 0.15))) +
    labs(
        title = "Importancia relativa de las variables en el modelo",
        subtitle = "Contribución de cada variable a la predicción del gasto total",
        x = NULL, y = "Importancia relativa (%)"
    ) +
    theme_minimal(base_size = 13) +
    theme(plot.title = element_text(face = "bold"))
```

### 6.3. Evaluación del modelo

```{r}
predicciones <- predict(tree_model, data_modelo)
r2 <- cor(data_modelo$Total_Spending, predicciones)^2
rmse <- sqrt(mean((data_modelo$Total_Spending - predicciones)^2))

cat("R² del modelo:", round(r2, 4), "\n")
cat("RMSE:", round(rmse, 2), "€\n")
cat("Gasto medio real:", round(mean(data_modelo$Total_Spending), 2), "€\n")
cat("Error relativo (RMSE / media):", round(rmse / mean(data_modelo$Total_Spending) * 100, 1), "%\n")
```

## Conclusiones

Tras el análisis realizado mediante tests no paramétricos, correlaciones y un modelo de árbol de decisión, podemos extraer las siguientes conclusiones:

**1. La presencia de hijos está significativamente asociada a un menor gasto total.**
El test de Wilcoxon confirma que los hogares sin hijos presentan un gasto total significativamente superior a los hogares con hijos. Esta diferencia no se debe al azar, sino a un patrón consistente y de magnitud relevante.

**2. El impacto no es uniforme entre categorías de producto.**
Las categorías más afectadas por la presencia de hijos son el vino y la carne, que son también las de mayor gasto medio. Esto sugiere que los hogares con menores redistribuyen su presupuesto reduciendo las partidas asociadas a productos más selectos o de mayor coste unitario.

**3. Existe un efecto gradual del número de hijos.**
El test de Kruskal-Wallis y las comparaciones post-hoc de Dunn revelan que a mayor número de menores en el hogar, menor es el gasto total. La mayor diferencia se observa entre hogares sin hijos y hogares con 1 hijo, mientras que las diferencias entre 2 y 3 hijos son más modestas.

**4. La correlación entre nº de hijos y gasto es negativa y significativa.**
Las correlaciones de Spearman muestran que tanto `Kidhome` como `Teenhome` tienen una relación inversa con el gasto en todas las categorías, siendo el efecto más pronunciado en vino y carne.

**5. El estado civil tiene un efecto moderado, mediado por la estructura familiar.**
Los clientes solteros (*Single*) y divorciados (*Divorced*) tienden a gastar más que los casados (*Married*) o con pareja (*Together*). Sin embargo, esta diferencia se explica parcialmente por la menor proporción de hijos en estos grupos, lo que sugiere que la estructura familiar es el factor subyacente más relevante.

**6. (Pregunta extra) Income y la presencia de hijos son los factores más determinantes.**
El árbol de decisión identifica los ingresos y el número de menores como las variables con mayor capacidad predictiva del gasto total. La combinación de altos ingresos y ausencia de hijos define al segmento de mayor gasto, mientras que bajos ingresos con múltiples hijos corresponden al segmento de menor gasto.

### Implicaciones empresariales

Desde una perspectiva de *Customer Analytics*, estos resultados sugieren:

-   **Segmentación**: Los hogares sin hijos con ingresos medios-altos representan el segmento de mayor valor. Las campañas dirigidas a este grupo deberían enfatizar productos *premium* (vino, carne).
-   **Personalización**: Para hogares con hijos, conviene adaptar las ofertas hacia productos de primera necesidad o packs familiares que se ajusten a su redistribución presupuestaria.
-   **Retención**: Los clientes con hijos, aunque gastan menos por transacción, pueden representar un valor a largo plazo si se diseñan programas de fidelización adaptados a su ciclo vital familiar.
