---
title: "CustomerLens-Analytics"
subtitle: "El dinero no da la felicidad, pero sí más productos en la cesta, ¿o quizás no?"
author: "Jaime Linares, Andrés Martínez, Pablo Oliva y Francisco Javier Ruiz | Grupo 2"
output:
  html_document:
    theme: flatly
    toc: true
    toc_float: true
    toc_depth: 4
editor_options: 
  markdown: 
    wrap: sentence
---

```{=html}
<style>
body {
  text-align: justify;
}
.insight-box {
  background-color: #f0fdf4;
  border-left: 5px solid #22c55e;
  padding: 15px;
  margin: 20px 0;
  border-radius: 4px;
  color: #166534;
  font-size: 0.95em;
}
</style>
```

```{=html}
<style>
@import url('https://fonts.googleapis.com/css2?family=Inter:wght@400;700;800&display=swap');

#header {
    margin-top: 40px;
    margin-bottom: 40px;
    padding: 80px 20px;
    /* Degradado de azul profundo a azul profesional */
    background: linear-gradient(135deg, #000428 0%, #004e92 100%);
    color: white;
    border-radius: 15px;
    box-shadow: 0 10px 30px rgba(0, 78, 146, 0.3);
    text-align: center;
    font-family: 'Inter', sans-serif;
}

h1.title {
    font-weight: 800;
    font-size: 3.8em;
    letter-spacing: -2px;
    margin-bottom: 15px;
    color: #ffffff;
}

.subtitle {
    font-size: 1.6em;
    font-weight: 400;
    opacity: 0.95;
    margin-bottom: 25px;
    color: #e0e0e0;
}

h4.author {
    font-weight: 400;
    font-size: 1.1em;
    margin-top: 30px;
    color: #ffffff;
    opacity: 0.8;
}

h4.date {
    font-size: 0.9em;
    font-weight: 300;
    margin-top: 10px;
    color: #abdbe3;
}

/* Personalización del menú lateral (TOC) para que no desentone */
.list-group-item.active, .list-group-item.active:focus, .list-group-item.active:hover {
    background-color: #004e92;
    border-color: #004e92;
    font-weight: bold;
}
</style>
```

## Contextualización y motivación

Cuando hablamos de comportamiento de compra orientado a maximizar la **Rentabilidad por Cliente** y mejorar el Retorno de Inversión (ROI) promocional, no solo importa **cuánto** gasta un cliente, sino también **qué tan variada** es su cesta.
Un cliente que gasta 500 € repartidos en 6 categorías de producto presenta un perfil de fidelización sistémica, frente a otro que concentra el riesgo de abandono en una sola categoría.

La **diversidad de la cesta** es un indicador clave tanto de la propensión al *cross-selling* como del nivel de exploración del catálogo (anchura de compra) por parte del consumidor.

En este notebook nos planteamos la siguiente pregunta core orientada a negocio:

> **¿El nivel de ingresos influye en la diversidad y/o cantidad de productos comprados?**

El concepto clave aquí no es el importe gastado, sino la **amplitud** y la **intensidad** de la compra.
A partir de esta pregunta principal se derivan las siguientes subpreguntas:

-   ¿Los clientes con mayores ingresos compran en más categorías de producto distintas?
-   ¿A partir de qué nivel de ingresos la diversificación se estabiliza (efecto saturación)?
-   ¿Qué categorías de producto se «activan» primero y cuáles requieren mayor poder adquisitivo?
-   ¿Cómo se distribuye el gasto *dentro* de la cesta según el nivel de ingresos? (concentración vs. homogeneidad)
-   ¿El número total de compras también crece con los ingresos, o solo la variedad?
-   **Pregunta extra**: ¿Existen segmentos orgánicos de clientes según su comportamiento de diversificación?

## Carga de librerías y datos

Cargamos las librerías necesarias y el dataset ya preprocesado en el notebook anterior (`1_preprocesamiento.Rmd`).

```{r setup, message=FALSE, warning=FALSE}
library(dplyr)
library(readr)
library(ggplot2)
library(tidyr)
library(scales)
library(rpart)
library(rpart.plot)
library(plotly)
```

```{r}
data <- read_csv("./data/marketing_campaign_processed.csv", show_col_types = FALSE)

# Convertimos las variables categóricas a factor
data$Education <- factor(data$Education,
    levels = c("Basic", "2n Cycle", "Graduation", "Master", "PhD"),
    ordered = TRUE
)
data$Marital_Status <- factor(data$Marital_Status,
    levels = c("Single", "Together", "Married", "Divorced", "Widow")
)
```

### Creación de variables auxiliares

Para responder a la pregunta necesitamos construir **métricas de diversidad** que no existen en el dataset original.
Definimos tres indicadores complementarios:

-   **`Product_Diversity`**: número de categorías de producto en las que el cliente ha gastado al menos 1 € (0 a 6). Mide la **amplitud** de la cesta.
-   **`Shannon_Entropy`**: entropía de Shannon calculada sobre las proporciones del gasto en las 6 categorías. Mide la **homogeneidad** de la distribución del gasto: una entropía alta indica que el gasto se reparte equitativamente entre categorías, mientras que una entropía baja indica concentración en pocas categorías.
-   **`Income_Group`**: segmentación del ingreso en cuartiles para facilitar la comparación entre grupos de renta.

```{r}
# Diversidad de productos: nº de categorías con gasto > 0
data <- data %>%
    mutate(
        Product_Diversity = (MntWines > 0) + (MntFruits > 0) + (MntMeatProducts > 0) +
            (MntFishProducts > 0) + (MntSweetProducts > 0) + (MntGoldProds > 0)
    )

# Entropía de Shannon: mide la homogeneidad de la distribución del gasto
calc_shannon <- function(wines, fruits, meat, fish, sweet, gold) {
    values <- c(wines, fruits, meat, fish, sweet, gold)
    total <- sum(values)
    if (total == 0) {
        return(0)
    }
    props <- values[values > 0] / total
    -sum(props * log(props)) / log(6) # Normalizada entre 0 y 1
}

data <- data %>%
    rowwise() %>%
    mutate(
        Shannon_Entropy = calc_shannon(
            MntWines, MntFruits, MntMeatProducts,
            MntFishProducts, MntSweetProducts, MntGoldProds
        )
    ) %>%
    ungroup()

# Segmentación de ingresos en cuartiles
quartiles <- quantile(data$Income, probs = c(0.25, 0.5, 0.75), na.rm = TRUE)

data <- data %>%
    mutate(
        Income_Group = case_when(
            Income <= quartiles[1] ~ "Q1: Bajo",
            Income <= quartiles[2] ~ "Q2: Medio-bajo",
            Income <= quartiles[3] ~ "Q3: Medio-alto",
            TRUE ~ "Q4: Alto"
        ),
        Income_Group = factor(Income_Group,
            levels = c("Q1: Bajo", "Q2: Medio-bajo", "Q3: Medio-alto", "Q4: Alto"),
            ordered = TRUE
        )
    )

# Deciles de ingresos (para análisis granulares)
data <- data %>%
    mutate(Income_Decile = ntile(Income, 10))
```

Definimos una paleta de colores coherente que utilizaremos a lo largo de todo el análisis:

```{r}
palette_income <- c(
    "Q1: Bajo" = "#E8505B", "Q2: Medio-bajo" = "#F4A261",
    "Q3: Medio-alto" = "#2E86AB", "Q4: Alto" = "#1B4965"
)
palette_products <- c(
    "Vino" = "#722F37", "Fruta" = "#7CB518", "Carne" = "#D4453B",
    "Pescado" = "#1B98E0", "Dulces" = "#F4A261", "Oro" = "#E9C46A"
)
```

## Análisis 1: ¿Cuántas categorías compran los clientes según su nivel de ingresos?

### 1.1. Exploración descriptiva de la diversidad

La variable `Product_Diversity` indica en cuántas de las 6 categorías disponibles (vino, fruta, carne, pescado, dulces, oro) ha gastado cada cliente.
Valores cercanos a 6 indican una cesta muy diversificada.

```{r}
stats_diversity <- data %>%
    group_by(Income_Group) %>%
    summarise(
        n = n(),
        media_diversidad = round(mean(Product_Diversity), 2),
        mediana_diversidad = median(Product_Diversity),
        desv_tip = round(sd(Product_Diversity), 2),
        pct_6_categorias = round(mean(Product_Diversity == 6) * 100, 1),
        pct_0_a_2 = round(mean(Product_Diversity <= 2) * 100, 1),
        .groups = "drop"
    )
stats_diversity
```

### 1.2. Visualización: diversidad por grupo de ingresos

```{r fig.width=10, fig.height=5}
ggplot(data, aes(x = Income_Group, y = Product_Diversity, fill = Income_Group)) +
    geom_violin(alpha = 0.3, color = NA) +
    geom_boxplot(width = 0.25, alpha = 0.8, outlier.alpha = 0.3, outlier.size = 1) +
    stat_summary(fun = mean, geom = "point", shape = 18, size = 3, color = "black") +
    scale_fill_manual(values = palette_income) +
    scale_y_continuous(breaks = 0:6) +
    labs(
        title = "Diversidad de productos comprados según nivel de ingresos",
        subtitle = "Nº de categorías de producto distintas con gasto > 0 (máx. 6). Rombo = media",
        x = "Grupo de ingresos (cuartiles)", y = "Nº de categorías de producto"
    ) +
    theme_minimal(base_size = 13) +
    theme(
        legend.position = "none",
        plot.title = element_text(face = "bold")
    )
```

**Interpretación:** Al observar estos diagramas de violín y cajas agrupados por decil de renta, el escalado ascendente salta a la vista.
En el cuartil inferior (Q1, rojo), el grueso de clientes se concentra entre 1 y 3 categorías de producto.
A medida que avanzamos hacia Q4 (azul oscuro), la forma del violín se invierte: su masa plástica asciende hasta apelotonarse en el extremo superior (6 categorías), logrando que casi desaparezcan del mapa los clientes de rentas altas con cestas monotemáticas.

### 1.3. ¿Qué proporción de clientes compra en todas las categorías?

```{r fig.width=10, fig.height=5}
diversity_dist <- data %>%
    count(Income_Group, Product_Diversity) %>%
    group_by(Income_Group) %>%
    mutate(prop = n / sum(n)) %>%
    ungroup()

p_div_dist <- ggplot(diversity_dist, aes(
    x = factor(Product_Diversity), y = prop, fill = Income_Group,
    text = paste0(
        "Ingresos: ", Income_Group,
        "<br>Diversidad: ", Product_Diversity,
        "<br>Proporción: ", percent(prop, accuracy = 0.1)
    )
)) +
    geom_col(position = position_dodge(width = 0.8), width = 0.7, alpha = 0.9) +
    scale_fill_manual(values = palette_income) +
    scale_y_continuous(labels = percent_format()) +
    labs(
        title = "Distribución de la diversidad de productos por grupo de ingresos",
        subtitle = "Proporción de clientes que compran en 0, 1, 2, ..., 6 categorías (interactivo)",
        x = "Nº de categorías de producto compradas", y = "Proporción de clientes",
        fill = "Grupo de ingresos"
    ) +
    theme_minimal(base_size = 13) +
    theme(
        plot.title = element_text(face = "bold"),
        legend.position = "top"
    )

ggplotly(p_div_dist, tooltip = "text") %>%
    layout(margin = list(t = 80, b = 80, l = 80, r = 80))
```

**Interpretación:** Este gráfico de barras apiladas porcentualmente refuerza la imagen previa aportando precisión.
La barra correspondiente a "6 categorías" domina por completo en el segmento Q4 (azul oscuro), mientras que en el Q1 (rojo) la distribución se esparce, dando un protagonismo casi equivalente a cestas de 1, 2, 3 y 4 tipologías de artículos.

### 1.4. Tests estadísticos

```{r warning=FALSE}
cor_income_diversity <- cor.test(data$Income, data$Product_Diversity, method = "spearman")
cat("Correlación de Spearman (Income vs Product_Diversity):\n")
cat("  ρ =", round(cor_income_diversity$estimate, 4), "\n")
cat("  p-valor =", format.pval(cor_income_diversity$p.value, digits = 3), "\n\n")

kruskal_diversity <- kruskal.test(Product_Diversity ~ Income_Group, data = data)
kruskal_diversity
```

```{r}
if (!requireNamespace("dunn.test", quietly = TRUE)) install.packages("dunn.test", repos = "https://cran.r-project.org/")
library(dunn.test)

dunn_diversity <- dunn.test(data$Product_Diversity, data$Income_Group, method = "bonferroni")
```

::: insight-box
**Hallazgo clave — Análisis 1:** La correlación de Spearman confirma una fuerte asociación monotónica entre ingresos y diversidad.
El test de Kruskal-Wallis avala de forma robusta que a mayor cuartil de renta, mayor amplitud de cesta.
Las comparaciones de Dunn sellan escalonamientos estadísticamente significativos (las carteras más potentes rozan la omnicanalidad del catálogo).
:::

## Análisis 2: Curva de diversificación — ¿Existe un punto de saturación?

Un aspecto interesante es si la diversificación crece de forma lineal con los ingresos o si existe un **punto de saturación** a partir del cual añadir más renta no supone comprar en más categorías.
Este patrón tendría implicaciones directas para la política comercial: si la diversificación se estabiliza a partir de cierto umbral, las estrategias de *cross-selling* deberían focalizarse en los clientes que aún no han alcanzado dicho umbral.

### 2.1. Curva suavizada (LOESS)

```{r fig.width=10, fig.height=5, warning=FALSE}
x_max <- sort(data$Income, decreasing = TRUE)[2]

ggplot(data, aes(x = Income, y = Product_Diversity)) +
    geom_jitter(aes(color = Income_Group), alpha = 0.3, size = 1.2, height = 0.2) +
    geom_smooth(method = "loess", color = "#333333", linewidth = 1.2, se = TRUE, alpha = 0.2) +
    scale_color_manual(values = palette_income) +
    scale_x_continuous(labels = comma_format(big.mark = ".")) +
    scale_y_continuous(breaks = 0:6) +
    coord_cartesian(xlim = c(0, x_max * 1.05)) +
    labs(
        title = "Curva de diversificación: ingresos vs. nº de categorías compradas",
        subtitle = "Curva LOESS con intervalo de confianza al 95% — ¿existe un punto de saturación?",
        x = "Ingresos anuales del hogar (€)", y = "Nº de categorías de producto (0–6)",
        color = "Grupo de ingresos"
    ) +
    theme_minimal(base_size = 13) +
    theme(
        plot.title = element_text(face = "bold"),
        legend.position = "top"
    )
```

**Interpretación:** La nube de puntos con la superposición de la curva LOESS (suavizado no paramétrico) muestra el recorrido natural del consumo.
Al arrancar en rentas de 0 a 25.000€, la línea trepa empinada asimilando variedad rápidamente (fase de "descubrimiento").
Cumplidos los 60.000-70.000€, observamos claramente cómo la trenza gris frena en seco su escalada.

### 2.2. Diversidad media por decil de ingresos

Para visualizar con mayor granularidad el punto de saturación, calculamos la diversidad media por decil de ingresos.

```{r fig.width=10, fig.height=5}
div_decil <- data %>%
    group_by(Income_Decile) %>%
    summarise(
        income_medio = mean(Income),
        diversidad_media = mean(Product_Diversity),
        pct_6_cat = mean(Product_Diversity == 6) * 100,
        n = n(),
        .groups = "drop"
    )

p_div_decil <- ggplot(div_decil, aes(
    x = Income_Decile, y = diversidad_media,
    text = paste0(
        "Decil: ", Income_Decile,
        "<br>Diversidad media: ", round(diversidad_media, 1)
    )
)) +
    geom_line(color = "#1B4965", linewidth = 1.2) +
    geom_point(aes(size = n), color = "#1B4965", alpha = 0.8) +
    geom_text(aes(label = round(diversidad_media, 1)),
        vjust = -1.2, size = 3.8, fontface = "bold", color = "#1B4965", show.legend = FALSE
    ) +
    scale_x_continuous(breaks = 1:10) +
    scale_y_continuous(limits = c(0, 6.5), breaks = 0:6) +
    scale_size_continuous(range = c(3, 6), guide = "none") +
    labs(
        title = "Diversidad media por decil de ingresos (interactivo)",
        subtitle = "¿A partir de qué decil la curva se aplana?",
        x = "Decil de ingresos (1 = más bajo, 10 = más alto)",
        y = "Nº medio de categorías compradas"
    ) +
    theme_minimal(base_size = 13) +
    theme(plot.title = element_text(face = "bold"))

ggplotly(p_div_decil, tooltip = "text") %>%
    layout(margin = list(t = 80, b = 80, l = 80, r = 80))
```

```{r}
print(div_decil %>% select(Income_Decile, income_medio, diversidad_media, pct_6_cat), n = 10)
```

::: insight-box
**Hallazgo clave — Análisis 2:** La curva empírica destapa un insight millonario: **sí existe un punto de saturación**.
A partir del decil 6-7 (rentas trenzando en torno a 60K-70K), la plataforma toca techo (promedio de 5.8 categorías).
Seguir invirtiendo presupuesto de incentivo de *descubrimiento* en esos cohortes altos sería ineficiente.
:::

## Análisis 3: Tasa de activación por categoría — ¿Qué se «enciende» primero?

Más allá de saber *cuántas* categorías se compran, resulta esencial conocer *cuáles* se activan primero.
Definimos la **tasa de activación** como la proporción de clientes de cada decil que ha gastado al menos 1 € en una categoría concreta.
Este análisis revela la **jerarquía de necesidades** del consumidor.

### 3.1. Curvas de activación por categoría

```{r fig.width=10, fig.height=6}
activacion <- data %>%
    group_by(Income_Decile) %>%
    summarise(
        Vino = mean(MntWines > 0),
        Fruta = mean(MntFruits > 0),
        Carne = mean(MntMeatProducts > 0),
        Pescado = mean(MntFishProducts > 0),
        Dulces = mean(MntSweetProducts > 0),
        Oro = mean(MntGoldProds > 0),
        .groups = "drop"
    ) %>%
    pivot_longer(-Income_Decile, names_to = "Categoria", values_to = "Tasa_Activacion")

p_act <- ggplot(activacion, aes(
    x = Income_Decile, y = Tasa_Activacion, color = Categoria,
    text = paste0(
        "Categoría: ", Categoria,
        "<br>Decil: ", Income_Decile,
        "<br>Activación: ", percent(Tasa_Activacion, accuracy = 0.1)
    )
)) +
    geom_line(linewidth = 1.1) +
    geom_point(size = 2.5) +
    scale_color_manual(values = palette_products) +
    scale_x_continuous(breaks = 1:10) +
    scale_y_continuous(labels = percent_format(), limits = c(0, 1.05)) +
    labs(
        title = "Tasa de activación por categoría según decil de ingresos",
        subtitle = "% de clientes que gastan al menos 1 € en cada categoría (interactivo)",
        x = "Decil de ingresos (1 = más bajo, 10 = más alto)",
        y = "% de clientes que compran en la categoría",
        color = "Categoría"
    ) +
    theme_minimal(base_size = 13) +
    theme(
        plot.title = element_text(face = "bold"),
        legend.position = "right"
    )

ggplotly(p_act, tooltip = "text") %>%
    layout(margin = list(t = 80, b = 80, l = 80, r = 80))
```

### 3.2. Orden de activación: ¿cuál es la primera y la última categoría?

```{r}
# Calcular la tasa de activación global por categoría
activacion_global <- data %>%
    summarise(
        Vino = mean(MntWines > 0),
        Fruta = mean(MntFruits > 0),
        Carne = mean(MntMeatProducts > 0),
        Pescado = mean(MntFishProducts > 0),
        Dulces = mean(MntSweetProducts > 0),
        Oro = mean(MntGoldProds > 0)
    ) %>%
    pivot_longer(everything(), names_to = "Categoria", values_to = "Tasa_Global") %>%
    arrange(desc(Tasa_Global))

# Tasa del decil más bajo vs más alto
activacion_extremos <- activacion %>%
    filter(Income_Decile %in% c(1, 10)) %>%
    pivot_wider(names_from = Income_Decile, values_from = Tasa_Activacion, names_prefix = "Decil_") %>%
    mutate(
        Incremento_pp = round((Decil_10 - Decil_1) * 100, 1),
        Decil_1 = round(Decil_1 * 100, 1),
        Decil_10 = round(Decil_10 * 100, 1)
    ) %>%
    arrange(desc(Incremento_pp))

activacion_extremos
```

::: insight-box
**Hallazgo clave — Análisis 3:** Vino y carnes actúan como anclas (se encienden casi por defecto), mientras que fruta, dulces o el propio oro presentan latencias elásticas dictadas por el salario mensual disponible.
Esta jerarquía confirma que la plataforma prioriza la captación mediante hedonismo, activando los caprichos menores solo a rebufo del confort económico.
:::

## Análisis 4: Entropía de Shannon — ¿Gasto equitativo o concentrado?

La variable `Product_Diversity` mide si un cliente compra en una categoría (sí/no), pero no captura *cómo se distribuye* el gasto entre categorías.
Para ello empleamos la **entropía de Shannon normalizada** (rango 0–1):

-   **Entropía = 0**: el cliente gasta todo en una única categoría (máxima concentración).
-   **Entropía = 1**: el gasto se reparte equitativamente entre las 6 categorías (máxima homogeneidad).

Esta distinción es relevante porque dos clientes pueden tener diversidad = 6 pero entropías muy distintas: uno podría gastar 900 € en vino y 1 € en las demás 5 categorías (alta diversidad, baja entropía), mientras otro reparte equitativamente.

### 4.1. Distribución de la entropía por grupo de ingresos

```{r fig.width=10, fig.height=5}
ggplot(data %>% filter(Total_Spending > 0), aes(x = Income_Group, y = Shannon_Entropy, fill = Income_Group)) +
    geom_violin(alpha = 0.3, color = NA) +
    geom_boxplot(width = 0.25, alpha = 0.8, outlier.alpha = 0.3, outlier.size = 1) +
    stat_summary(fun = mean, geom = "point", shape = 18, size = 3, color = "black") +
    scale_fill_manual(values = palette_income) +
    labs(
        title = "Entropía de Shannon del gasto según nivel de ingresos",
        subtitle = "0 = gasto totalmente concentrado en 1 categoría | 1 = gasto equitativo entre 6 categorías",
        x = "Grupo de ingresos (cuartiles)", y = "Entropía de Shannon normalizada (0–1)"
    ) +
    theme_minimal(base_size = 13) +
    theme(
        legend.position = "none",
        plot.title = element_text(face = "bold")
    )
```

### 4.2. Diversidad vs. entropía: ¿son redundantes?

```{r fig.width=10, fig.height=5}
ggplot(
    data %>% filter(Total_Spending > 0),
    aes(x = Product_Diversity, y = Shannon_Entropy, color = Income_Group)
) +
    geom_jitter(alpha = 0.35, size = 1.5, width = 0.25, height = 0.02) +
    scale_color_manual(values = palette_income) +
    scale_x_continuous(breaks = 1:6) +
    labs(
        title = "¿Diversidad y entropía capturan lo mismo?",
        subtitle = "Cada punto es un cliente. La dispersión vertical indica variabilidad en la distribución del gasto",
        x = "Nº de categorías compradas (Product_Diversity)",
        y = "Entropía de Shannon (homogeneidad del gasto)",
        color = "Grupo de ingresos"
    ) +
    theme_minimal(base_size = 13) +
    theme(
        plot.title = element_text(face = "bold"),
        legend.position = "top"
    )
```

### 4.3. Test estadístico: entropía por grupo de ingresos

```{r warning=FALSE}
cor_income_entropy <- cor.test(
    data$Income[data$Total_Spending > 0],
    data$Shannon_Entropy[data$Total_Spending > 0],
    method = "spearman"
)
cat("Correlación de Spearman (Income vs Shannon_Entropy):\n")
cat("  ρ =", round(cor_income_entropy$estimate, 4), "\n")
cat("  p-valor =", format.pval(cor_income_entropy$p.value, digits = 3), "\n\n")

kruskal_entropy <- kruskal.test(Shannon_Entropy ~ Income_Group,
    data = data %>% filter(Total_Spending > 0)
)
kruskal_entropy
```

### 4.4. Entropía media por decil de ingresos

```{r fig.width=10, fig.height=5}
entropy_decil <- data %>%
    filter(Total_Spending > 0) %>%
    group_by(Income_Decile) %>%
    summarise(
        entropy_media = mean(Shannon_Entropy),
        entropy_mediana = median(Shannon_Entropy),
        .groups = "drop"
    )

ggplot(entropy_decil, aes(x = Income_Decile, y = entropy_media)) +
    geom_line(color = "#722F37", linewidth = 1.2) +
    geom_point(color = "#722F37", size = 3) +
    geom_text(aes(label = round(entropy_media, 2)),
        vjust = -1.2, size = 3.8, fontface = "bold", color = "#722F37"
    ) +
    scale_x_continuous(breaks = 1:10) +
    scale_y_continuous(limits = c(0, 1)) +
    labs(
        title = "Entropía media del gasto por decil de ingresos",
        subtitle = "¿Los clientes de mayor renta distribuyen su gasto de forma más equitativa?",
        x = "Decil de ingresos", y = "Entropía de Shannon media (0–1)"
    ) +
    theme_minimal(base_size = 13) +
    theme(plot.title = element_text(face = "bold"))
```

::: insight-box
**Hallazgo clave — Análisis 4:** Los tests estadísticos (Spearman y Kruskal-Wallis) avalan sólidamente este patrón visomotriz: el aumento de ingresos empuja la entropía de Shannon hacia arriba.
Con rentas altas, el cliente no solo dispone de más presupuesto o toca más categorías, sino que balancea equitativamente su ticket entre ellas, reduciendo drásticamente la dependencia extrema hacia un solo tipo de producto.
:::

## Análisis 5: ¿Más ingresos implican más compras?

Más allá de la diversidad (en qué categorías se compra), la **cantidad total de compras** es otro indicador relevante de la intensidad de la relación del cliente con la empresa.
Analizamos brevemente si la frecuencia de compra también crece con los ingresos.

### 5.1. Exploración descriptiva

```{r}
stats_purchases <- data %>%
    group_by(Income_Group) %>%
    summarise(
        n = n(),
        media_compras = round(mean(Total_Purchases), 1),
        mediana_compras = median(Total_Purchases),
        desv_tip = round(sd(Total_Purchases), 1),
        .groups = "drop"
    )
stats_purchases
```

### 5.2. Visualización

```{r fig.width=10, fig.height=5}
ggplot(data, aes(x = Income_Group, y = Total_Purchases, fill = Income_Group)) +
    geom_violin(alpha = 0.3, color = NA) +
    geom_boxplot(width = 0.25, alpha = 0.8, outlier.alpha = 0.3, outlier.size = 1) +
    stat_summary(fun = mean, geom = "point", shape = 18, size = 3, color = "black") +
    scale_fill_manual(values = palette_income) +
    labs(
        title = "Número total de compras según nivel de ingresos",
        subtitle = "El rombo negro indica la media de cada grupo",
        x = "Grupo de ingresos (cuartiles)", y = "Nº total de compras"
    ) +
    theme_minimal(base_size = 13) +
    theme(
        legend.position = "none",
        plot.title = element_text(face = "bold")
    )
```

### 5.3. Test estadístico

```{r warning=FALSE}
cor_income_purchases <- cor.test(data$Income, data$Total_Purchases, method = "spearman")
cat("Correlación de Spearman (Income vs Total_Purchases):\n")
cat("  ρ =", round(cor_income_purchases$estimate, 4), "\n")
cat("  p-valor =", format.pval(cor_income_purchases$p.value, digits = 3), "\n\n")

kruskal_purchases <- kruskal.test(Total_Purchases ~ Income_Group, data = data)
kruskal_purchases
```

::: insight-box
**Hallazgo clave — Análisis 5:** El número de compras reporta un crecimiento robusto y estadísticamente significativo a medida que aumenta el nivel salarial.
El mayor poder adquisitivo no solo incentiva a explorar más categorías en el catálogo, sino que eleva drásticamente la frecuencia absoluta de transacciones por cliente.
:::

## Análisis 6: Resumen de correlaciones clave

En lugar de presentar una matriz de correlaciones completa (ya disponible en el notebook de la pregunta grupal 1), sintetizamos solo las **correlaciones relevantes** para nuestra pregunta: la relación entre los ingresos y las tres métricas centrales de este notebook.

```{r warning=FALSE}
metricas <- c("Product_Diversity", "Shannon_Entropy", "Total_Purchases")
nombres_metricas <- c("Diversidad (nº categorías)", "Entropía de Shannon", "Cantidad de compras")

tabla_cor <- data.frame(
    Metrica = nombres_metricas,
    rho = numeric(3),
    p_valor = character(3),
    Interpretacion = character(3),
    stringsAsFactors = FALSE
)

for (i in seq_along(metricas)) {
    sub <- if (metricas[i] == "Shannon_Entropy") {
        data %>% filter(Total_Spending > 0)
    } else {
        data
    }
    test <- cor.test(sub$Income, sub[[metricas[i]]], method = "spearman")
    tabla_cor$rho[i] <- round(test$estimate, 4)
    tabla_cor$p_valor[i] <- format.pval(test$p.value, digits = 3)
    tabla_cor$Interpretacion[i] <- case_when(
        abs(test$estimate) >= 0.5 ~ "Fuerte",
        abs(test$estimate) >= 0.3 ~ "Moderada",
        abs(test$estimate) >= 0.1 ~ "Débil",
        TRUE ~ "Despreciable"
    )
}

tabla_cor
```

```{r fig.width=8, fig.height=4, warning=FALSE}
limit_inf <- min(tabla_cor$rho) * 1.3
limit_sup <- max(tabla_cor$rho) * 1.3

p_cor <- ggplot(tabla_cor, aes(
    x = reorder(Metrica, abs(rho)), y = rho,
    text = paste0(
        "Métrica: ", Metrica,
        "<br>Spearman (ρ): ", rho
    )
)) +
    geom_col(fill = "#1B4965", alpha = 0.9, width = 0.5) +
    geom_text(aes(label = paste0("ρ = ", rho)),
        hjust = ifelse(tabla_cor$rho >= 0, -0.2, 1.2),
        size = 4, fontface = "bold"
    ) +
    coord_flip() +
    scale_y_continuous(limits = c(limit_inf, limit_sup)) +
    labs(
        title = "Correlación de Spearman: Ingresos vs. métricas",
        subtitle = "Asociación entre ingresos y métricas de consumo",
        x = NULL, y = "Coeficiente de Spearman (ρ)"
    ) +
    theme_minimal(base_size = 13) +
    theme(plot.title = element_text(face = "bold"))

ggplotly(p_cor, tooltip = "text") %>%
    layout(margin = list(t = 80, b = 80, l = 80, r = 80))
```

::: insight-box
**Hallazgo clave — Análisis 6:** El nivel de ingresos es un predictor crítico de la **frecuencia de compra** ($\rho = 0.78$), confirmando que a mayor renta el cliente vuelve con mucha más asiduidad.
Sin embargo, la relación con la estructura de la cesta es más compleja: aunque tocan un número ligeramente mayor de categorías ($\rho = 0.21$), la **Entropía de Shannon negativa** ($\rho = -0.23$) sugiere que estos clientes Premium tienden a especializar su gasto, concentrándose en nichos específicos de alto valor en lugar de dispersar su presupuesto de forma aleatoria.
:::

## Análisis 7 (Pregunta extra): ¿Existen perfiles de clientes según su diversidad de compra? (Clustering)

En lugar de predecir la diversidad, podemos utilizar técnicas de aprendizaje no supervisado para encontrar **grupos naturales (clusters)** de clientes basados en su comportamiento de diversificación y su nivel de ingresos.
Para ello, aplicaremos el algoritmo **K-Means** sobre las principales variables de interés: `Product_Diversity`, `Shannon_Entropy`, `Total_Purchases` e `Income`. Antes de aplicar el algoritmo, es fundamental escalar las variables para que todas tengan el mismo peso en el cálculo de distancias.

### 7.1. Preparación de datos y escalado

```{r message=FALSE, warning=FALSE}
library(cluster)
library(factoextra)

# Seleccionamos las variables numéricas clave de diversidad e ingresos, manteniendo el ID
data_cluster <- data %>%
    mutate(ID_original = row_number()) %>%
    filter(Total_Spending > 0) %>% # Excluir casos sin gasto para entropía
    filter(Income != 666666) %>% # Excluir outlier
    select(ID_original, Income, Product_Diversity, Shannon_Entropy, Total_Purchases) %>%
    drop_na()

# Escalamos los datos (z-score), excluyendo el ID
data_scaled <- scale(data_cluster %>% select(-ID_original))
```

### 7.2. Selección del número óptimo de clusters (k)

Utilizamos el método del codo (Elbow method) para determinar el número óptimo de grupos.

```{r fig.width=8, fig.height=4}
set.seed(42)
fviz_nbclust(data_scaled, kmeans, method = "wss", linecolor = "#1B4965") +
    labs(
        title = "Método del Codo para determinar 'k'",
        subtitle = "Buscamos el punto donde la reducción de varianza intra-cluster se estabiliza",
        x = "Número de clusters (k)", y = "Suma de cuadrados intra-cluster (WSS)"
    ) +
    theme_minimal(base_size = 13) +
    theme(plot.title = element_text(face = "bold"))
```

Observando el gráfico, k=3 o k=4 parecen opciones razonables. Optaremos por **k=4** para obtener una segmentación más rica y accionable.

### 7.3. Ejecución de K-Means y perfiles de los clusters

```{r}
set.seed(42)
kmeans_model <- kmeans(data_scaled, centers = 4, nstart = 25)

# Añadimos la asignación de cluster a los datos de trabajo
data_cluster$Cluster <- as.factor(kmeans_model$cluster)

# Unimos los clusters con el dataset original usando el ID único para evitar duplicados
data_con_clusters <- data_cluster %>%
    left_join(
        data %>% mutate(ID_original = row_number()) %>% select(ID_original, Age, Children_Home),
        by = "ID_original"
    )

# 1. Perfil basado en las variables del clustering
perfiles_cluster <- data_con_clusters %>%
    group_by(Cluster) %>%
    summarise(
        Tamaño = n(),
        Ingreso_Medio = mean(Income),
        Diversidad_Media = mean(Product_Diversity),
        Entropia_Media = mean(Shannon_Entropy),
        Compras_Medias = mean(Total_Purchases)
    ) %>%
    arrange(Ingreso_Medio)

perfiles_cluster

# 2. Perfil demográfico (variables que NO entraron en el K-Means)
demografia_cluster <- data_con_clusters %>%
    group_by(Cluster) %>%
    summarise(
        Edad_Media = round(mean(Age), 1),
        Pct_Con_Hijos = round(mean(Children_Home > 0) * 100, 1)
    )

demografia_cluster
```

::: insight-box
**Insight de Negocio — Perfiles Orgánicos:**
El cruce de estas dos tablas destapa la demografía oculta tras los hábitos de consumo para los 4 clústeres. El **Clúster 1 ("Esforzados")** agrupa a familias jóvenes de renta ajustada que picotean en muchas categorías por necesidad (alta diversidad) pero en pocas visitas. El **Clúster 4 ("Pragmáticos")** es el grupo de renta media con más hijos a cargo (96%) y es el que explora menos categorías, yendo directamente "a tiro hecho". El **Clúster 3 ("Caprichosos Concentrados")** goza de rentas altas y compra en múltiples secciones, pero concentra el grueso de su dinero en solo uno o dos artículos premium (baja entropía). Finalmente, el **Clúster 2 ("Exploradores Premium")** representa a clientes VIP sin apenas cargas familiares (solo 43% con hijos), lo que les permite hiper-frecuentar la tienda (19 compras) gastando el dinero fuerte equitativamente en toda la variedad del catálogo.
:::

### 7.4. Visualización de los clusters

Podemos proyectar los clusters en un espacio bidimensional (PCA) para ver la separación de los grupos.

```{r fig.width=10, fig.height=6}
fviz_cluster(kmeans_model,
    data = data_scaled,
    geom = "point",
    ellipse.type = "convex",
    ggtheme = theme_minimal(base_size = 13),
    main = "Agrupamiento de clientes (K-Means, k=4)",
    palette = c("#E8505B", "#F4A261", "#2E86AB", "#1B4965")
) +
    labs(subtitle = "Proyección de clusters basada en Ingresos, Diversidad, Entropía y Compras") +
    theme(plot.title = element_text(face = "bold"))
```

::: insight-box
**Nota Técnica — Dimensionalidad y Agrupamiento (WSS y PCA):**
El algoritmo partió del método del codo minimizando la varianza intra-clúster (WSS), sugiriendo empíricamente que *k=4* lograba estabilizar la cohesión frente a la pérdida de información. Como el modelo se apoya en 4 dimensiones matemáticas distintas, el gráfico superior aplica un *Análisis de Componentes Principales (PCA)* para comprimirlas en 2 ejes artificiales, consiguiendo explicar un destacable \~87% de toda la información (varianza real) en un solo vistazo plano y desvelando fronteras muy sólidas entre los 4 grupos.
:::

## Conclusiones

Tras analizar la diversidad de la cesta de compra desde múltiples perspectivas —amplitud (nº de categorías), homogeneidad (entropía de Shannon), intensidad (nº de compras), curvas de saturación y modelado predictivo—, extraemos las siguientes conclusiones:

**1. Los clientes con mayores ingresos diversifican significativamente más su cesta.** La correlación de Spearman entre `Income` y `Product_Diversity` es positiva y significativa.
Los clientes del cuartil superior presentan una diversidad media próxima al máximo (6 categorías), mientras que los del cuartil inferior concentran su gasto en menos categorías.
El test de Kruskal-Wallis y las comparaciones de Dunn confirman diferencias significativas entre todos los pares de grupos.

**2. Existe un efecto de saturación en la diversificación.** La curva LOESS y el análisis por deciles revelan que la diversificación crece rápidamente en los primeros deciles de ingreso, pero se estabiliza a partir del decil 6–7.
Esto indica que, a partir de cierto umbral de renta, prácticamente todos los clientes ya compran en las 6 categorías y el margen para aumentar la variedad se agota.

**3. Las categorías siguen un orden de activación jerárquico.** No todas las categorías se «encienden» al mismo ritmo.
Algunas (como vino y carne) presentan tasas de activación altas incluso en los deciles de ingreso más bajos, mientras que otras (como fruta, dulces, pescado y oro) se activan progresivamente con los ingresos.
Esto sugiere una estructura de preferencias donde ciertas categorías actúan como «primera compra» y otras como compras de expansión.

**4. Los clientes de mayor renta no solo compran en más categorías, sino que distribuyen su gasto de forma más equitativa.** La entropía de Shannon crece con los ingresos, lo que indica que los clientes de alto ingreso no solo amplían el número de categorías, sino que reparten su presupuesto de forma más homogénea.
En contraste, los clientes de menor renta tienden a concentrar su gasto en una o dos categorías dominantes.

**5. El número total de compras también crece con los ingresos.** La correlación entre ingresos y `Total_Purchases` es positiva y significativa.
Los clientes de mayor poder adquisitivo no solo diversifican más, sino que también compran con mayor frecuencia, lo que amplifica su valor como clientes.

**6. (Pregunta extra) Existen perfiles multidimensionales claros de diversificación.** El análisis de clustering (K-Means) agrupa orgánicamente a los clientes en 4 nichos definidos basándose en su nivel de ingresos, complejidad de cesta y demografía subyacente. Se identifican clústeres rentables de rentas altas y sin hijos ("Exploradores Premium") que maximizan diversidad e interacción, frente a grupos más jóvenes y con familias a cargo que, a la fuerza, deben consumir amplias categorías priorizando básicos, pero rindiendo un escaso nivel de rentabilidad por sus bajas frecuencias de compra.

### Implicaciones empresariales tácticas.

Desde una perspectiva avanzada de *Customer Analytics* orientada a maximizar el Lifetime Value (CLV), proactivamos las siguientes rutas:

-   **Algoritmia de Cross-selling escalonada:** No debemos disparar sugerencias aleatorias. Sabiendo la jerarquía (vino-\>carne-\>...-\>oro), los motores de recomendación deben empujar a los clientes que acaban de cruzar la frontera Q2, la próxima categoría biológicamente esperada, elevando su ticket sin causar fricción intrusiva.
-   **Ahorro de Incentivos (Punto de Saturación):** El hallazgo técnico bandera de la saturación en el decil 7 revela ineficiencias de marketing. Entregar cupones multidimensionales a las clases altas roza el despilfarro: ya nos compran todo el catálogo. Su *engagement* transcurrirá mediante fidelización y experiencias, no mediante descuentos transversales de ampliación.

## Referencias

UC Business Analytics.
"Logistic Regression for Customer Likelihood and Classification".
Recuperado de: <https://uc-r.github.io/logistic_regression>

R for Data Science.
Cheat Sheet and Guide". Recuperado de: <https://r4ds.hadley.nz>

Wang, H., Xie, Y., & Wang, C.
(2023).
"The retailer’s brand promotion strategy under competition: The impact of supply uncertainty".
*Journal of Retailing and Consumer Services*, 73(103324).
Recuperado de: <https://doi.org/10.1016/j.jretconser.2023.103324>
